ACORDAO-COMPLETO-2395566

ACÓRDÃO 353/2020 ATA 5/2020 - PLENÁRIO

VISTOS, relatados e discutidos estes autos que cuidam de Tomada de Contas Especial instaurada para apurar as responsabilidades pelas irregularidades envolvendo especificamente o contrato de financiamento ECF 1900/1999 da Eletrobras com a empresa Global Energia Elétrica S.A., utilizando recursos da RGR (Reserva Global de Reversão) , que resultaram em potencial prejuízo de R$ 40.180.100,00 (valores históricos) .
	ACORDAM os Ministros do Tribunal de Contas da União, reunidos em Sessão Plenária, diante das razões expostas pelo Relator, em:
	9.1. acolher as alegações de defesa apresentadas pela Sra. Vládia Viana Régis e, com fundamento nos arts. 1º, inciso I; 16, inciso I; 17 e 23, inciso I da Lei 8.443/1992 c/c os arts. 1º, inciso I; 207 e 214, inciso I, do Regimento Interno, julgar regulares suas contas, dando-lhe quitação plena;
	9.2. rejeitar as alegações de defesa apresentadas pela empresa Global Energia Elétrica S.A. e, com fundamento nos arts. 1º, inciso I, 16, inciso III, alínea “c” e § 2º, alínea “b” da Lei 8.443/1992 c/c os arts. 19, caput e 23, inciso III, da mesma Lei, c/c os arts. 1º, inciso I; 209, inciso III; 210, caput e § 1º e 214, inciso III, do Regimento Interno, julgar irregulares suas contas, condenando-a ao pagamento da quantia a seguir especificada, com a fixação do prazo de quinze dias, a contar da notificação, para comprovar, perante o Tribunal (art. 214, inciso III, alínea “a”, do Regimento Interno) , o recolhimento da dívida aos cofres das Centrais Elétricas Brasileiras S.A. - Eletrobras, atualizada monetariamente e acrescida dos juros de mora, calculados a partir das datas discriminadas, até a data do recolhimento, na forma prevista na legislação em vigor, abatendo-se, na oportunidade, o (s) valore (s) já ressarcido (s) ;
		
	Valor total original do débito
	Data de ocorrência

	R$ 40.180.100,00
	2/7/1999

	Irregularidade
	Responsável
	Conduta 
	Nexo de Causalidade

	Inadimplemento do financiamento concedido pela Eletrobras para a construção da PCH Baruito (Contrato ECF-1900/99) .
	Global Energia Elétrica S.A. (CNPJ 36.948.016/0001-78) .
	Recebimento de recursos públicos e não pagamento das parcelas do financiamento.
	Ao não quitar as parcelas devidas e deixar de atender às notificações extrajudiciais emitidas pela credora para equacionar a dívida, a empresa concorreu diretamente para a ocorrência do dano ao erário, tendo sido a única beneficiária dos recursos repassados pela Eletrobras.”

	9.3. autorizar, desde logo, nos termos do art. 28, inciso II, da Lei 8.443/1992, a cobrança judicial das dívidas caso não atendidas as notificações;
	9.4. enviar cópia do presente Acórdão para as Centrais Elétricas Brasileiras S.A. - Eletrobras e para a empresa responsável Global Energia Elétrica S.A, informando que a presente deliberação, acompanhada do Relatório e do Voto que a fundamenta, está disponível para a consulta no endereço www.tcu.gov.br/acordaos, além de esclarecer que, caso requerido, o TCU poderá fornecer sem custos as correspondentes cópias, de forma impressa.

Tomada de contas especial instaurada para apurar as responsabilidades pelas irregularidades envolvendo contrato de financiamento que utilizou recursos da RGR (Reserva Global de Reversão).

Centrais Elétricas Brasileiras S.A. - Eletrobras.

3. Interessados/Responsáveis:
3.1. Responsáveis: Global Energia Elétrica S.A (36.948.016/0001-78); Vládia Viana Regis (XXX.384.987-XX).

13.1. Ministros presentes: Ana Arraes (na Presidência), Walton Alencar Rodrigues, Augusto Nardes, Raimundo Carreiro (Relator) e Bruno Dantas.
13.2. Ministros-Substitutos convocados: Marcos Bemquerer Costa e André Luís de Carvalho.
13.3. Ministro-Substituto presente: Augusto Sherman Cavalcanti.

GLOBAL ENERGIA ELETRICA S/A - EM RECUPERACAO JUDICIAL

RAIMUNDO CARREIRO

Trata-se Tomada de Contas Especial instaurada para apurar as responsabilidades pelas irregularidades envolvendo o contrato de financiamento ECF 1900/1999 da Eletrobras com a empresa Global Energia, utilizando recursos da Reserva Global de Reversão (RGR) , que resultaram potencial prejuízo de R$ 40.180.100,00 (valores históricos - 2/7/1999) .	
2.	O presente processo teve origem no Acórdão 2520/2017-TCU-Plenário (Relator: Ministro José Múcio Monteiro) , que converteu os autos do TC Processo 007.946/2015-5 em três apartados de TCE distintos, para tratar das irregularidades relacionadas à inadimplência dos contratos de financiamento firmados pela Eletrobras com as empresas Elma (ECF 2030/2000) , Enerleste (ECF 2037/2000) e Global Energia (ECF 1900/1999) . 
3.	Transcrevo a seguir, nos termos do art. 1º, § 3º, inciso I, da Lei nº 8.443/92, a instrução lavrada no âmbito da Secretaria de Controle Externo da Administração Indireta Estado do Rio de Janeiro (peça 116) .
“HISTÓRICO 
Por meio do Acórdão 684/2015-TCU-Plenário, o Tribunal entendeu presentes diversos indícios de irregularidades na situação de inadimplência dos contratos de financiamento mencionados e determinou a autuação de representação no TC 007.946/2015, para sanear as lacunas de informações já obtidas até então com novas diligências que possibilitassem o exame de mérito da questão. Conforme destacado no voto condutor do Ministro Relator Raimundo Carreiro da decisão mencionada, a situação de irregularidades pode ser resumida da seguinte forma (peça 10, p. 2 do TC 007.946/2015) :
Há fortes indícios de irregularidades identificados nos três contratos de financiamento mencionados, e a intempestividade das ações ou mesmo a inércia da Eletrobras no sentido de providenciar a sua regularização redundaram em potencial prejuízo ao erário da ordem de R$ 94 milhões, em valores de 2011. Dificuldade em localizar os devedores, deixar de procurar imputar a dívida aos donos das empresas tomadoras dos financiamentos (desconsideração de pessoa jurídica) , perda de documentos em suposto incêndio (não comprovado nos autos) ocorrido na sede da Eletrobras em 2004, todos esses fatos requerem completo esclarecimento, e a constituição de um processo específico para examinar esses contratos se mostra, a meu ver, a forma mais efetiva para a identificação das responsabilidades individuais pelas irregularidades verificadas e pelos prejuízos causados.
Conforme destacado na instrução inicial do TC 007.946/2015, a Diretoria-Executiva da Eletrobras autorizou o ingresso em juízo contra a Global Energia Elétrica por meio da Resolução 925/2004 (peça 24, p. 2) , sendo que essa ação não logrou sucesso sequer na fase de citação do devedor, operando-se a prescrição da pretensão da Eletrobras e arquivamento do processo.
No âmbito ainda da representação do TC 007.946/2015, foi efetuada diligência à Eletrobras (Ofício 0612/2015-TCU/SecexEstataisRJ, peça 14) com o objetivo de obter informações complementares sobre os contratos de financiamento, garantias, definição dos débitos e documentação comprobatória das ações judiciais propostas pela estatal.
A análise dos elementos trazidos aos autos pela diligência foi feita em nova instrução (peça 24) que concluiu que a documentação corroborava os indícios de irregularidade, principalmente no tocante a (i) identificação de aparente desídia do departamento jurídico da Eletrobras na condução do processo de cobrança do débito da inadimplente Global Energia Elétrica S/A, bem como (ii) verificação de que um dos sócios da Global figurava como diretor de subsidiárias e de SPEs (sociedades de propósito específico) do Grupo Eletrobras.
A constatação da aparente desídia do departamento jurídico da Eletrobras na condução da cobrança judicial do débito junto à Global Energia tem como elemento principal de evidenciação a análise feita em juízo pela Desembargadora Odete Knaack de Souza, responsável pelo feito (proc. Jud. 0038913-73.2005.8.19.0001) em sede de apelação no TJ-RJ, que consignou, na sentença que negou provimento ao recurso contra a prescrição de pretensão da estatal em cobrar o débito da Global, que a Eletrobras “ (...) não ofereceu os meios necessários à efetivação da citação, mesmo tendo sido expedidas quatro cartas precatórias para tal finalidade, não podendo se imputar à Justiça, na presente hipótese, as fracassadas tentativas da apelante em citar a ré”.
Em relação ao segundo ponto identificado, a instrução (peça 24) demonstrou também que um dos sócios da Global, o Sr. Fernando Robério de Borges Garcia, exercia cargos de gestão em empresas do grupo Eletrobras à mesma época em que a empresa tinha pedidos de financiamento analisados e concedidos, como demonstram documentos detalhando a estrutura societária e períodos de gestão analisados (peça 20) .
No entanto, considerando as lacunas ainda existentes nas informações encaminhadas em sede de diligência, a unidade técnica propôs a realização de inspeção na Eletrobras, conforme o escopo indicado à peça 24, p. 7, deferida pelo Ministro Relator José Múcio Monteiro (peça 27) , objetivando, em síntese, levantar informações adicionais acerca de: (i) processo judicial movido contra a GLOBAL; (ii) conduta processual dos agentes do departamento jurídico; (iii) atos do jurídico realizados com vistas a dar cumprimento à autorização da Diretoria Executiva para o ingresso de ação judicial contra as empresas ENERLESTE e ELMA; (iv) comprovação do vínculo do Sr. Fernando Robério de Borges Garcia com empresas do grupo Eletrobras; (v) valores originais dos débitos e (vi) situações análogas de inadimplência.
No decorrer da inspeção, a equipe formulou solicitações de informações (peças 34 a 36) requerendo documentação integral do processo judicial da Eletrobras contra a Global Energia; manuais, normas ou regulamentos acerca da conduta processual dos agentes do jurídico em casos análogos; processo completo de análise e concessão dos contratos de financiamento em questão; informações sobre as garantias utilizadas em contratos de financiamento; informações sobre outras inadimplências em financiamentos com recursos da RGR, bem como outras cobranças frustradas realizadas pela estatal; informações sobre a vinculação do Sr. Fernando Robério de Borges Garcia com empresas do Grupo Eletrobras; entre outras.
A análise dos elementos coligidos na inspeção, em complementação ao conjunto de informações já existentes no processo, confirmou a presença de indícios de irregularidades no caso de inadimplência do contrato de financiamento da Global Energia com a Eletrobras, configurando os pressupostos necessários para a conversão dos autos em tomada de contas especial.
Segundo apontado na instrução precedente (peça 59, p. 3) , houve diversas ações administrativas relacionadas à apuração e cobrança da inadimplência da Global; a Eletrobras emitiu uma série de comunicados à empresa em 21/3/2003, 25/4/2003 e 29/5/2003 (peça 16, p. 161-162) , apontando os valores vencidos, bem como incluiu a empresa no CADIN, em 24/6/2003; posteriormente, em 21/9/2004, a Eletrobras promoveu uma notificação extrajudicial da Global, na qual propunha um equacionamento do débito (peça 3, p. 19 – TC Processo 007.946/2015-5) . 
Em face do exposto, e com o intuito de equacionar a dívida vencida, a Diretoria Executiva da estatal autorizou a propositura de ação cível de cobrança contra a Global por meio da Resolução RES-925/2004, de 6/12/2004, a princípio para reaver o débito vencido até outubro de 2004, no montante de R$ 7.120.994,42, mas logo em sequência abarcando o total decorrente do vencimento antecipado da dívida, perfazendo R$ 48.346.892,74, atualizados até fevereiro de 2005 (peça 16, p.160-168) . 
Conforme já abordado na instrução à peça 59, apesar de ajuizada a ação judicial de cobrança contra a Global Energia, esta não logrou resultados sequer na fase de citação do devedor, resultando na prescrição da pretensão da Eletrobras e arquivamento do processo. 
Em relação à responsabilidade pela prescrição, a instrução precedente (peça 53) apontou que o juízo competente considerou que houve demora e ineficácia na atuação da Eletrobras no âmbito do processo judicial, fundamentando esta conclusão nas circunstâncias de expedição de quatro cartas precatórias. 
Conforme aponta o voto da Desembargadora Odete Knaack de Souza (peça 19) , relatora da apelação cível (2009.001.68110) da estatal à sentença que declarou extinta a pretensão da autora na ação de cobrança:
A ação foi proposta em maio de 2005, relativamente às parcelas devidas decorrentes do contrato de fls. 25/43, vencidas e não pagas, a partir daquela que se venceu em 30/01/2004, quando se deu o vencimento antecipado das prestações, data da qual passou a fluir o prazo prescricional fixado pelo Código Civil de 2002. 
Ressalte-se que a autora não ofereceu os meios necessários à efetivação da citação, mesmo tendo sido expedidas quatro cartas precatórias para tal finalidade, não podendo se imputar à Justiça, na presente hipótese, as fracassadas tentativas da apelante em citar a ré. (...) 
Vale sublinhar que duas das quatro cartas precatórias foram devolvidas por culpa exclusiva da autora, uma por não ter sido instruída corretamente (fls. 54/59) e outra porque não houve o devido recolhimento de custas (fls. 149/152) . 
Igualmente, constata-se que, em outra carta precatória, a parte autora demorou mais de um ano para recolher as custas devidas para a diligência de citação pelo oficial de justiça (fls. 75 e fls. 100/101) . 
Merece ressaltar que atualmente, ainda há uma carta precatória no juízo deprecado (fls. 170 e fls. 225/226) , sem cumprimento, por falta de recolhimento de custas. 
Os repetidos atos processuais realizados inutilmente implicam desperdício de dinheiro público, o que é inadmissível, ao mesmo tempo em que tomam o tempo de trabalho dos servidores, hoje em número absolutamente insuficiente para atender à demanda do Judiciário, prejudicando a celeridade processual, que tem previsão no artigo 5º, inciso LXXVIII, da Constituição Federal. (...) 
Vale sublinhar que, como não ocorreu a interrupção da prescrição, pois o autor não promoveu a citação do réu, seu termo final se daria em 01/03/2009. Assim, tendo transcorrido mais de cinco anos, do prazo para a cobrança da dívida, a contar da data do débito mais antigo da ré, operou-se a prescrição, por força da inércia da autora ao não promover a citação do réu no prazo prescricional, sendo certo, ainda, que inexiste qualquer outra causa interruptiva da prescrição. 
Merece salientar que somente deixa de se decretar a prescrição em casos como o da presente lide, quando a citação não é efetivada no prazo legal por fator estranho à vontade da parte autora, ou seja, quando a demora na citação ocorre por motivos inerentes ao mecanismo da Justiça, o que não ocorreu na hipótese, em que se evidencia que a autora não diligenciou como devia para que se efetivasse a citação. 
Afinal, não se afigura razoável que, decorridos mais de 4 anos da distribuição da ação, a citação não se tenha efetivado. (...) (grifou-se) 
De acordo com as informações contidas nos autos (peça 39, p. 4-5) , duas das quatro cartas precatórias foram devolvidas por culpa exclusiva da Eletrobras: (i) uma que não foi instruída corretamente (peça 41, p. 5-18) e (ii) outra em que não houve o recolhimento das custas (peça 41, p. 20-25) . Na terceira carta, a parte autora demorou mais de um ano para recolher as custas devidas para a diligência (peça 38, p. 25 e 36-37) , sendo que ainda havia uma quarta carta precatória no juízo deprecado, sem cumprimento, por falta de recolhimento de custas (peça 41, p. 47-57) . 
Estima-se que a demora na efetivação das citações tenha atrasado o processo de cobrança judicial em cerca de 3 anos e 3 meses, considerando 14 meses de diferença na expedição das cartas precatórias mencionadas nos itens (i) e (ii) do parágrafo anterior, somado a mais 21 meses da terceira carta precatória (peça 38) . Além disso, a última carta precatória, de 21/5/2009, encontrava-se sem recolhimento de custas quando da sentença, em 8/9/2009.
Sendo assim, entendeu-se que o período de atraso em questão correspondeu a quase 75% do período hábil para efetuar a citação válida, demonstrando que esta conduta concorreu decisivamente para a operação da prescrição e consequentemente para a frustração da ação de cobrança do débito no valor de R$ 153,3 milhões (valor de 28/3/2017) .
Em consonância com a necessidade de identificar responsabilidades pela conduta do departamento jurídico da Eletrobras, buscaram-se informações sobre a gestão e procedimentos de controle dos agentes na condução dos processos judiciais da estatal, por meio do Ofício de Inspeção 01-68/2017 (peça 34) . A resposta da Eletrobras (peça 37, p. 16) indicou que a gerência do departamento jurídico detinha conhecimento, por meio de relatórios, das informações relativas ao andamento dos processos, independentemente da atuação de diversos advogados na causa específica em questão, senão veja-se:
Quando o Departamento Jurídico Contencioso recebe uma determinação para interposição de ação judicial, é elaborado um memorando para a área gestora do contrato e, em alguns casos, ao Departamento Jurídico Consultivo, solicitando subsídios e documentos necessários para instruir o processo a ser instaurado. A Gerência do Departamento Jurídico Contencioso designa um advogado responsável pela condução do processo. Nesse passo, de acordo com a narrativa de procedimentos internos referente ao departamento, a secretaria do departamento, atualmente, cria um dossiê no sistema de cadastro e acompanhamento de processos PROJURID, inserindo o número do código de identificação do processo, o nome do autor, o número do processo, digitaliza a documentação e a anexa ao PROJURID, e encaminha para o técnico do PJC para a finalização do cadastro no Projurid. No cadastro do Projurid são lançadas as demais informações, como o tipo de ação, área jurídica (cível, trabalhista ou administrativa) , instância, Unidade da Federação, probabilidade de perda, data da entrada, data da citação, nome das partes, número do processo, fórum, órgão jurisdicional, advogado responsável, causa de pedir, etc. O advogado designado confere o cadastro das informações lançadas pelo técnico no Projurid e, caso encontre alguma divergência, solicita os ajustes necessários. 
Os advogados são responsáveis pelo seu respectivo acervo de processos e, por conseguinte, pela condução do processo, além da atualização a respeito da movimentação e andamento no sistema projurid. 
Registra-se que no decorrer do processo pode haver a redistribuição para outro advogado responsável, sendo que tal fato ocorre geralmente quando há uma transferência do advogado anterior para outra área, ou no caso de desligamento da empresa. 
Trimestralmente é elaborado um relatório com as informações básicas dos processos, para que os advogados façam a verificação da exatidão das informações dos processos sob sua responsabilidade. Posteriormente, a estas verificações e correções necessárias, são emitidos os relatórios dos processos para assinatura dos advogados e encaminhamento ao técnico do departamento jurídico, que elabora um memorando que são conferidos e assinados pelos gerentes e encaminhados ao Departamento de contabilidade.
Como apontado na instrução precedente: “ (...) Na ação judicial contra a Global, verifica-se que, de fato, houve atuação de diversos advogados da Eletrobras (peça 38) , denotando que a visão global dos prazos e do respectivo risco associado a uma eventual declaração de prescrição do processo eram de responsabilidade da gerência do departamento, a qual caberia a adoção das medidas necessárias, mobilizando os recursos disponíveis para a efetiva e válida citação do mutuário em débito” (peça 53, p. 7) .
No entanto, no período transcorrido entre a distribuição da ação judicial (11/4/2005) e a sentença final (8/9/2009) , parte considerável da gestão da divisão de contencioso ficou sob a responsabilidade da Sra. Vladia Viana Regis, que ocupou a função de chefe de divisão do contencioso (1/11/2005 a 13/7/2008) e, posteriormente, de chefe do departamento jurídico (14/7/2008 a 31/3/2009) , sublinhando que a divisão de contencioso é subordinada ao departamento jurídico (peça 42, p. 4) .
Assim, estabeleceram-se os seguintes elementos de responsabilização, na matriz abaixo:
	Responsáveis solidários
	CNPJ/CPF
	Período de gestão
	Conduta
	Débito

	Global Energia Elétrica S.A. 
	36.948.016/0001-78 (peça 20, p. 5) 
	- 
	Inadimplemento do financiamento concedido pela Eletrobras para a construção da PCH Baruito (contrato ECF-1900/99) – (peças 38-39) . 
	Valor histórico e data de ocorrência (peça 48, p. 8-10) 

	Vladia Viana Regis 
	XXX.384.987-XX (peça 44) 
	 (i) Chefe de divisão de contencioso PRJC – de 01/11/2005 a 13/07/2008.
 (ii) Chefe de departamento PRJ – de 14/07/2008 a 31/03/2009.
 (peça 42, p. 4) 
	Não adoção das medidas necessárias à efetiva e válida citação do mutuário inadimplente, empresa Global Energia Elétrica S.A., no âmbito do processo judicial n. 0038913-73.2005.8.19.0001 – TJ/RJ, mesmo diante do evidente risco de prescrição da pretensão autoral (peças 38-39) .
	
Nesse passo, o conjunto de elementos presentes nos autos, conforme já decidido no Acórdão 2520/2017-TCU-Plenário, permitiu concluir pela ocorrência de prejuízo à Eletrobras, resultante do inadimplemento financeiro no contrato de financiamento ECF 1900/99, firmado entre a estatal e a empresa Global Energia Elétrica S.A., associado à não adoção, pelo departamento jurídico da Eletrobras, das medidas necessárias à realização de citação válida da empresa mutuária inadimplente, no âmbito do processo judicial de cobrança, de forma a evitar a prescrição da pretensão autoral.
A representação do TC Processo 007.946/2015-5 foi convertida em tomada de contas especial, por meio do Acórdão 2520/2017-TCU-Plenário, dando origem ao presente processo, ao qual a representação original foi apensada, em consonância com o disposto no art. 41 da Resolução-TCU 259/2014.
O débito foi quantificado conforme documentação à peça 48, mediante memória de cálculo do Departamento Financeiro da Eletrobras, sendo que deste constam basicamente três (3) rubricas: parcelas devidas a título de principal (R$ 408.334,42) , parcelas de juros (R$ 183.750,49) e da Taxa de Administração (R$ 36.750,10) do financiamento, que deveriam ter sido integralmente amortizadas e quitadas pela empresa Global Energia Elétrica S.A.
Assim sendo, foi proposta na instrução precedente (peça 61) a citação solidária dos responsáveis abaixo identificados, com fundamento nos arts. 10, § 1º, e 12, inciso II, da Lei 8.443/1992 c/c o art. 202, inciso II, do RI/TCU, para que, no prazo de quinze dias, apresentassem alegações de defesa e/ou recolhessem aos cofres da Eletrobras as quantias lá indicadas, atualizadas monetariamente a partir das respectivas datas até o efetivo recolhimento, abatendo-se na oportunidade a quantia eventualmente ressarcida, na forma da legislação em vigor, em decorrência das condutas abaixo discriminadas, que deram causa ao prejuízo aos cofres da Eletrobras, resultante do inadimplemento do financiamento ECF 1900/99 e da respectiva não adoção das medidas necessárias à regular e válida citação da empresa inadimplente:
	Responsável: Global Energia Elétrica S.A.  (CNPJ 36.948.016/0001-78) .
Conduta: inadimplência em relação às suas obrigações no âmbito do contrato de financiamento ECF 1900/99, concedido pela Eletrobras para a construção da PCH Baruito, deixando de pagar as parcelas devidas do principal e encargos estabelecidos em contrato, infringindo diretamente as cláusulas onze (amortização) , sexta (juros) e sétima (taxa de administração) do ajuste (peça 16, 6-12) , devendo, portanto, ser responsabilizada solidariamente pelo débito  com base no art. 16, § 2º,  alínea “b” da Lei 8.443/1992, c/c art. 71, II, in fine da Constituição Federal.
		Nexo de causalidade: ao não quitar as parcelas devidas e deixar de atender às notificações extrajudiciais emitidas pela credora para equacionar a dívida, a empresa concorreu diretamente para a ocorrência do dano ao erário, tendo sido a única beneficiária dos recursos repassados pela Eletrobras.
	Responsável: Vladia Viana Regis  (CPF XXX.384.987-XX) .
Cargo/função: Chefe da Divisão de Contencioso PRJC (de 1/11/2005 a 13/7/2008) ; e Chefe do Departamento Jurídico PRJ (14/7/2008 a 31/3/2009) .
Conduta: Não adoção das medidas necessárias à efetiva e válida citação do mutuário inadimplente, empresa Global Energia Elétrica S.A., no âmbito do processo judicial n. 0038913-73.2005.8.19.0001 – TJ/RJ, mesmo diante do evidente risco de prescrição da pretensão autoral, obrando com culpa na modalidade de negligência, enquadrando-se sua conduta no art. 16, § 2º, alínea “a” da Lei 8.443/1992 c/c art. 71, II, in fine da Constituição Federal, bem como contrariando os princípios  da eficiência e economicidade, além do disposto na Resolução 925/2004, da Diretoria Executiva da Eletrobras.
Nexo de causalidade: a devolução de cartas precatórias por falhas atribuídas ao departamento jurídico da Eletrobras (instrução incorreta e não recolhimento de custas processuais) concorreu diretamente para a não efetivação válida da citação da empresa devedora e, portanto, para a frustração da ação de cobrança da estatal, com a ocorrência da prescrição e consequente arquivamento da ação judicial, estabelecendo-se, portanto, o nexo de causalidade com o débito em questão.
Em resposta aos ofícios de citação (peças 65 e 66) que lhes foram encaminhados, foram encaminhadas as alegações de defesa acostadas às peças 76 e 113, cuja análise promove-se a seguir.
EXAME TÉCNICO
 
Sra. Vládia Viana Regis – peça 76, p. 1-63.
Argumentos.
Alega a defendente, por meio de advogados legalmente constituídos, conforme procuração à peça 68, que o prejuízo foi causado pela inadequação da análise de viabilidade da concessão do financiamento pela Eletrobras, pela celebração do contrato de financiamento em termos não recomendados e pelo posterior inadimplemento da Global Energia, deixando a Eletrobras de executar as garantias contratuais previstas. Essas, ao seu ver, seriam as únicas causas diretas e imediatas do suposto dano investigado.
Aponta que a ação de cobrança, que teria se frustrado pelo mau funcionamento do Judiciário e pelas dificuldades impostas pela Global Energia para sua citação, era fadada ao insucesso, na medida em que a capacidade de pagamento (limite de crédito) da Global Energia, apurada pela própria Eletrobras quando da análise de viabilidade do crédito, era uma pequena fração do empréstimo concedido.
Defende que, à época, era advogada da Eletrobras, mas não atuava diretamente na unidade organizacional à qual eram alocadas as demandas judiciais. Por decorrência, não teria atuado diretamente na ação proposta com o objetivo de cobrar o débito oriundo do inadimplemento do contrato de financiamento, não podendo ser responsabilizada pelo suposto dano causado à Eletrobras. 
Aduz que, mesmo que houvesse dano causado por culpa da peticionária, o presente processo não poderia sequer ter seguimento, haja vista a extinção do poder sancionatório deste Tribunal de Contas como resultado do tempo decorrido entre os fatos investigados ligados ao Departamento Jurídico da Eletrobras (2005) e a notificação da Peticionária (2018) . 
Nessa linha, destaca que já se passaram no mínimo treze anos entre a ocorrência dos fatos analisados, a partir do ajuizamento da ação de cobrança contra a Global Energia, e a notificação da Peticionária neste processo.
Adicionalmente, argumenta que os atos praticados pela peticionária, mencionados por esta unidade técnica e elencados na tabela da peça 76, p. 4-5, são desvinculados da autorização e da concessão de financiamento pela Eletrobras à Global Energia em 1999, verdadeira e única causa do dano ao erário. Afirma que o ajuizamento da ação de cobrança em 6/12/2004 é também anterior ao ingresso da defendente no cargo de gerência.
Considera a peticionária que o poder punitivo deste Tribunal encontra-se extinto em virtude do lapso temporal entre as datas de ocorrência das supostas condutas ilegais e a sua citação 12/4/2018 (peça 67) superar o prazo de cinco anos previsto na Lei 9.873/1999, que estabelece o prazo de prescrição para o exercício de ação punitiva pela Administração Pública Federal. Nesse sentido teria sinalizado o Supremo Tribunal Federal, conforme trecho transcrito à peça 76, p. 5-6.
No tocante ao exercício do poder-dever de reparação deste Tribunal, entende que este se encontra igualmente limitado pelo tempo, assim como qualquer ato administrativo tipicamente formativo.
Ressalta que o STF, por meio da sistemática de julgamento de recursos repetitivos, reconheceu a prescritibilidade das pretensões de ressarcimento ao erário lastreadas em ilícito civil: “É prescritível a ação de reparação de danos à Fazenda Pública decorrente de ilícito civil” (Rel. Min. TEORI ZAVASCKI, Tribunal Pleno, j. 03.02.2016, DJe 27.04.2016) .
No caso em análise, argumenta que não é possível extrair da instrução técnica nenhum ato que pudesse se enquadrar na categoria de ato ímprobo ou de ilícito penal. Trata-se de mera pretensão de responsabilização civil. 
Acerca do conceito de ilícito civil, traz aos autos o seguinte esclarecimento do Exmo. Ministro Teori Zavascki:
	O conceito [de ilícito civil], sob esse aspecto, deve ser buscado pelo método de exclusão: não se consideram ilícitos civis, de modo geral, os que decorrem de infrações ao direito público, como os de natureza penal, os decorrentes de atos de improbidade e assim por diante. Ficou expresso nesses debates, reproduzidos no acórdão embargado, que a prescritibilidade ou não em relação a esses outros ilícitos seria examinada em julgamento próprio.
Por conseguinte, considerando que o TCU pretende apurar as consequências de pretenso ilícito, que, se existisse, teria natureza civil, aplica-se a orientação do STF sobre a configuração da prescrição.
Entende a peticionária que o reconhecimento de um limite temporal ao poder do TCU de impor o dever de reparação ao erário decorre da necessidade de se garantir a eficácia plena aos direitos fundamentais da ampla defesa e do contraditório (art. 5º, LV da CF, art. 2º da Lei 9.784/1999 e art. 31 da Lei 8.443/1992) .
Considera evidente que o decurso de prazo de quase vinte anos entre a concessão do financiamento (ocorrida em 1999) , as imputações à Peticionária (sintetizadas no quadro acima – item IV.1) e a sua citação para apresentar alegações de defesa neste processo, inviabiliza que a peticionária exerça seu direito de defesa.
Expõe que o STF reconheceu recentemente a extinção do poder do TCU de impor o dever de reparação de dano em cinco anos:
	Decorridos treze anos entre o fato supostamente lesivo e a intimação do particular, o Estado não poderia mais buscar o ressarcimento ou a punição, seja na via administrativa, seja na judicial. Não se deve admitir – considerada a Carta que se disse cidadã, a trazer ares democráticos ao Direito Administrativo – a imprescritibilidade da atuação do Tribunal de Contas da União, no que voltada a recompor dano ao erário. Fazê‐lo implicaria assentar poder insuplantável do Estado, a obrigar o cidadão a guardar documentos indefinidamente para a própria defesa. 
	Conforme consignei ao votar no recurso extraordinário n.º 669.069, relator o ministro Teori Zavascki, no qual se concluiu pela incidência da prescrição sobre pretensões decorrentes de ilícitos civis, a Constituição Federal, antes de versar a estruturação do Estado, disciplinou direitos dos cidadãos, não se podendo conceber que tenha dado passo a implicar quebra do sistema, lançando a imprescritibilidade de ação patrimonial. O constituinte foi explícito quanto às situações jurídicas a afastarem a prescrição, indicando‐as nos incisos XLII e XLIV do artigo 5º, de forma limitada e absolutamente excepcional, apenas no campo penal, não no cível, não no patrimonial.   
	O Plenário, no precedente, sinalizou entendimento estrito quanto ao alcance da parte final do artigo 37, § 5º, da Constituição Federal – ao qual não se pode conferir interpretação alargada –, assentando a necessária superação do que decidido no mandado de segurança n.º 26.610, citado pelo Tribunal de Contas da União. Esse foi o motivo a ensejar o reconhecimento da repercussão geral da matéria veiculada no recurso extraordinário n.º 636.886 – Tema n.º 899 –, pendente de julgamento: a prescritibilidade de pretensão de ressarcimento ao erário fundada em decisões do Tribunal de Contas. 
	O que ocorre, tradicionalmente, no Direito? O quinquênio a reger a prescrição – ou a possibilidade de a Administração prover, ela própria, sobre certa situação, conforme Celso Antônio Bandeira de Mello. Verifico‐o quanto à ação a ser ajuizada pela Fazenda, assim como por aquele prejudicado por ato do Estado – Decreto n.º 20.910/1932. Mais ainda: esse é o lapso aplicável, por força da Lei n.º 4.717/1965, à ação popular e à ação de improbidade, nos termos do artigo 23, inciso I, da Lei n.º 8.429/1992. É observável, também, considerado o poder‐ dever de autotutela administrativa – artigo 54 da Lei n.º 9.784/1999. Por fim, atentem para a integral incidência, quanto à atuação sancionatória do Tribunal de Contas da União, da Lei n.º 9.873/1999, conforme decidido pela Primeira Turma no mandado de segurança n.º 32.201, relator o ministro Luís Roberto Barroso.   
	Em suma, descabe admitir que o Poder Público, na seara patrimonial, cruze os braços, permanecendo com poder exercitável a qualquer momento. A evocação da segurança jurídica, como garantia da cidadania diante de guinadas estatais, confere relevância à passagem do tempo. Por isso há, no cenário, a prescrição, a alcançar a pretensão, a ação, e a decadência, que apanha e fulmina o próprio direito. Nesse contexto, deve o Tribunal de Contas da União observar o lapso de cinco anos para proceder à notificação daquele que busca responsabilizar por dano ao erário. 
	3. Defiro a liminar, suspendendo, relativamente à impetrante, os efeitos da condenação imposta pelo Órgão impetrado por meio da deliberação n.º 1.110/2017, formalizada no processo de tomada de contas especial n.º 016.851/2003‐9 (decisão monocrática proferida no MS 35.294/DF, Rel. Min. MARCO AURÉLIO, DJe 08.03.2018) .
Pondera que o decurso de prazo tão longo até a citação da peticionária prejudica a sua defesa. Nesse período, documentos relacionados ao caso possivelmente foram avariados ou descartados, e funcionários envolvidos com a questão foram remanejados ou desligados. Não bastasse isso, o processo judicial objeto desta tomada de contas (inclusive as cartas precatórias de citação) tramitou de forma física e foi remetido ao arquivo do TJRJ – um dos motivos pelos quais a Peticionária precisou demandar a prorrogação do prazo para apresentação desta defesa.
Argui ser impossível que tenha condições para reconstituir todos os fatos e reunir provas suficientes que demonstrem a ausência de vinculação entre as funções por ela exercidas e os atos que efetivamente geraram o suposto dano. Logo, aduz que a continuidade deste processo em face da Peticionária constituirá grave ofensa ao direito constitucional da ampla defesa e do contraditório, assim como ao princípio da segurança jurídica. Por essa razão, pede a extinção do presente processo.
Pondera também que a acusação de que ora se defende padece de um defeito lógico. Isso porque, se a pretensão do TCU de ressarcimento do suposto dano for prescritível, já está há muito prescrita em face da peticionária e de qualquer outro eventual responsável pelo alegado dano. Se não for prescritível, continua existente a possibilidade de recuperação dos valores em face da Global Energia – e a declaração judicial de suposta prescrição terá sido irrelevante. De um modo ou de outro, não haveria responsabilidade por qualquer dano e este processo, cuja finalidade é apenas o ressarcimento de suposto dano, não tem objeto em face da peticionária.
Informa que o STF instaurou procedimentos de resolução de recursos repetitivos versando sobre a prescritibilidade de pretensões reparatórias do erário. Trata-se do RE 852.475 (prescritibilidade das pretensões de ressarcimento ao erário lastreadas em ato de improbidade administrativa) e do RE 636.886 (prescritibilidade das ações de ressarcimento lastreadas em decisões de Tribunal de Contas) .
Acrescenta que no RE 636.886/AL, há decisão vigente do Min. TEORI ZAVASCKI determinando “a suspensão do processamento de todas as demandas pendentes em tramitação no território nacional, mas exclusivamente aquelas em que esteja em debate a prescrição do pedido de ressarcimento ao erário baseado em título de Tribunal de Contas”.
Diante deste cenário, não sendo desde logo extinto o processo, reputa ser imprescindível que este TCU suspenda o processamento do presente até a definição do STF no âmbito dos referidos recursos repetitivos. Considera que essa providência encontra respaldo na disciplina do CPC/2015, de acordo com o qual os processos que versem sobre a mesma questão objeto de causa ou recurso repetitivo devem ser suspensos até que este seja julgado pelo Tribunal Superior (arts. 982, inciso I, e 1.037, inciso II) . Ressalta que a suspensão deve ser observada também em processos administrativos, conforme art. 985, §2º, e art. 1.040, IV, inclusive no âmbito do TCU, por força da Súmula 103 do TCU.
Defende a peticionária que não participou do TC-Processo 007.946/2015-5 (processo apenso a este) , no qual aparentemente se apuraram e definiram as supostas irregularidades das quais deve se defender agora. Jamais foi notificada para pessoalmente prestar informações naquele processo. Foi notificada apenas para apresentação de defesa nestes autos.
Entende que a ausência de comunicação em momento pretérito foi determinante para se reconhecer a extinção do poder de aplicação de qualquer sanção pelo TCU, inclusive da pretensão de reparação do suposto dano.
Afirma que a sua participação naqueles autos certamente contribuiria para que o TCU verificasse a impossibilidade de se estabelecer relação causal entre as funções exercidas pela peticionária e o débito apurado. Conclui, portanto, que a sua intimação apenas neste processo prejudicou seu direito à ampla defesa e ao contraditório. Por essa razão, requer a nulidade do presente processo.
A fim de demonstrar a ausência de indicação por parte da unidade técnica das supostas condutas irregulares que lhe foram atribuídas, a defendente traz os seguintes argumentos (peça 76, p. 12-13) :
	V.2.1 - A narração genérica dos fatos pela instrução 
	58. A instrução técnica carece da descrição precisa das supostas condutas ou omissões irregulares imputadas à Peticionária. Limita-se a presumir a culpa da Peticionária por ter assumido cargos de gerência durante parte do período em que a ação de cobrança tramitou. 
59. O Ofício nº 161/2018 menciona simplesmente que a Peticionária não teria adotado as medidas necessárias à efetiva e válida citação da Global Energia no processo judicial e que supostas falhas na sua atuação teriam concorrido decisivamente para a frustração da ação de cobrança. Porém, é impossível inferir tal conclusão da leitura da instrução. 
60. A instrução técnica refere-se genericamente a uma “aparente desídia do departamento jurídico da Eletrobrás na condução da cobrança judicial do débito junto à Global Energia”. Não houve a descrição e a imputação da prática de qualquer conduta específica da Peticionária que tivesse contribuído diretamente para as falhas verificadas e para a ocorrência do dano ao erário apurado. Imputou-se a conduta à Peticionária apenas por ela haver exercido cargos de gerência nesse período. 
61. Indica-se, apenas, sem apontar qual exatamente seria a falha perpetrada pela Peticionária, que a demora na efetivação da citação da Global Energia teria ocorrido por culpa exclusiva da Eletrobrás, mais especificamente pela “desídia do departamento jurídico”. Alega-se que o período de atraso no cumprimento das cartas precatórias demonstraria que “esta conduta concorreu decisivamente para a operação da prescrição e consequentemente para a frustração da ação de cobrança do débito”. 
62. Para a Unidade Técnica, parte considerável da gestão dos processos seria de responsabilidade da Peticionária, porque “a gerência do departamento jurídico tem conhecimento, por meio de relatórios, das informações relativas ao andamento dos processos, independentemente da atuação de diversos advogados na causa específica em questão”. E isso pareceu suficiente para que as supostas falhas do Departamento Jurídico fossem todas imputadas à Peticionária (e de modo exclusivo) . 
V.2.2 - A necessidade de descrição da conduta imputada à Peticionária 
63. A instrução técnica não indica nenhuma conduta ou omissão específica relacionada diretamente à Peticionária. As imputações à Peticionária não estão claras. Menciona-se genericamente que o “Departamento Jurídico” não teria adotado as medidas necessárias para a cobrança da dívida e se supõe que houvesse relatórios submetidos à gerência a esse respeito, mas não se indica exatamente quais acusações são direcionadas especificamente à Peticionária ou à sua conduta individual, nem mesmo no que se refere aos ditos relatórios a que a gerência teria acesso. 
64. Consta da instrução que “duas das quatro cartas precatórias foram devolvidas por culpa exclusiva da Eletrobrás: (i) uma que não foi instruída corretamente e (ii) outra em que não houve o recolhimento das custas. Na terceira carta, a parte autora demorou mais de um ano para recolher as custas devidas para a diligência, sendo que ainda havia uma quarta carta precatória no juízo deprecado, sem cumprimento, por falta de recolhimento de custas”. 
65. Mas não há indicação de qualquer vínculo de condutas da Peticionária com esses fatos, nem afirmação sobre qualquer ato comissivo ou omissivo seu. 
66. Além disso, não se considera o período em que a Peticionária exerceu cargos de gerência, nem se os cargos por ela assumidos lhe atribuíam os poderes e a responsabilidade para a gerência de cada um dos milhares de processos vinculados ao Departamento – quase 10 (dez) mil processos, segundo se estima (doc. 2) . 
67. Ou seja, a Peticionária não sabe qual a acusação efetiva que pesa contra ela e por qual motivo as eventuais condutas de outros funcionários que também exerceram a gerência do Departamento no período em que tramitou a ação ou que atuaram diretamente no processo (ao contrário da Peticionária) não foram consideradas. Tal explicação é de suma importância, a fim de que a Peticionária possa compreender todos os critérios que levaram o TCU a remeter-lhe notificação. 
Alega a defendente que o defeito da instrução é grave e prejudica o direito de defesa da peticionária, causando a nulidade da tramitação do presente processo, sendo este entendimento pacífico nos Tribunais Superiores, conforme estaria demonstrado no trecho do julgado transcrito à peça 76, p. 14.
Reitera que a absoluta ausência de informações sobre os atos que estão sendo questionados acarreta a inépcia da instrução técnica e prejudica de forma inafastável o exercício do direito de defesa da Peticionária. Não sendo possível afirmar, por exemplo, que teria simplesmente havido “aparente desídia do departamento jurídico da Eletrobrás” e pretender responsabilizar a peticionária por isso, sem a indicação objetiva de quais seriam as suas condutas supostamente reprováveis.
Redargui que a instrução inquinada se limita a lançar poucos fatos de modo impreciso e atribuí-los aleatoriamente à defendente, sem considerar a gravidade da consequência pretendida: cobrança do valor despropositado de R$ 140 milhões. 
Alega a defendente que o suposto dano causado aos cofres da Eletrobras não decorre da conduta da Peticionária, e sim das condições pelas quais o contrato de financiamento foi celebrado e inadimplido pela Global Energia.
Nesse passo, aduz que não teve qualquer relação com a concessão do financiamento nem com o descumprimento do contrato. Advoga que sua conduta – supervisão e gerência da Divisão do Contencioso e do Departamento Jurídico, por um período determinado – não é causa da ocorrência do dano identificado pelo TCU, como sugere a instrução. O início de sua atuação na gerência de Contencioso do Departamento Jurídico ocorreu mais de cinco anos após a concessão do crédito à global Energia.
Com vistas a demonstrar que o contrato de financiamento entre a Eletrobras e a Global Energia (Contrato EFC-1900/99 – peça 16) foi firmado em condições diferentes das que foram recomendadas pelas áreas técnicas competentes, a defendente traz os seguintes argumentos:
VI.1.1 - A solicitação de financiamento da Global Energia 
78. Em 1994, a Eletrobrás aprovou política operacional para financiamentos de projetos específicos de empresas sob controle acionário privado, com recursos da Reserva Global de Reversão (RGR) – peça 23. 
79. Em 1998, concedeu prioridade para fins de financiamento, com esses recursos da RGR, à Global Energia, para a implantação do aproveitamento hidrelétrico de PCH Baruito (peça 23) . 
80. Diante disso, a Global Energia solicitou à Eletrobrás financiamento de R$10.150.000,00 para a construção da usina. 
VI.1.2 - A recomendação de empréstimo de pequeno valor 
81. Em 09.03.1999, a Diretoria de Gestão Corporativa e Financeira da Eletrobrás calculou o limite de crédito que poderia ser concedido à Global Energia, que não possuía, até aquele momento, nenhuma relação financeira com a companhia (doc. 3) . 
82. Identificou-se que “a sociedade, em fase pré-operacional, não registra capital de giro e apresenta elevado endividamento junto ao grupo controlador” e que “a companhia mostra excessiva restrição financeira e, portanto, alto risco”. 
83. Assim, considerando o elevado risco financeiro e a capacidade de pagamento da empresa, o limite de crédito calculado foi de R$70.000,00 (setenta mil reais) . Ou seja, reputou-se que a empresa não teria capacidade de restituir à Eletrobrás mais de R$70.000,00. 
84. Essas informações constam do relatório datado de 09.03.1999, da Área de Análise e Acompanhamento de Empresas da Diretoria de Gestão Corporativa e Financeira, produzido pouco menos de 4 (quatro) meses antes da celebração do contrato de empréstimo com valor inacreditavelmente maior. 
85. Destaque-se desde logo, para evitar qualquer dúvida, que essa análise ocorreu mais de 5 (cinco) anos antes de a Peticionária ocupar a gerência da divisão de contencioso do Departamento Jurídico. Não contou com a participação nem aprovação da Peticionária. Trata-se de fato absolutamente alheio a ela e ao seu controle. 
VI.1.3 - A recomendação de apresentação de garantias idôneas 
86. Além disso, esse mesmo parecer de 09.03.1999 concluiu que a Global Energia, “recentemente atuando no setor elétrico, devido ao seu alto risco e ausência de limite de crédito, deve apresentar um conjunto de garantias compatível com a dimensão do financiamento solicitado”. 
VI.1.4 - Os riscos identificados pela Diretoria de Gestão Corporativa e Financeira 
87. Em 20.4.1999, a Área de Análise e Acompanhamento de Empresas da Diretoria de Gestão Corporativa e Financeira, enviou memorando à DF3 (Coordenação de Programa Operacional – Área 3) , informando sobre a análise do risco financeiro e o limite de crédito para a Global Energia (doc. 4) . 
88. Segundo o exame realizado, a Global Energia, “ainda em fase pré-operacional, apresenta elevado risco financeiro e limite de crédito muito insuficiente para o financiamento pleiteado”. Constatou-se que “a concessionária não se estabeleceu como uma SPC – ‘special purpose company’ ou ‘empresa de propósito singular’ – necessária à montagem de um ‘project finance’, isto é, modalidade de financiamento projetado para cobrir todos os riscos do empreendimento, sem contaminá-lo com outros riscos inclusive da empresa interessada”. 
89. Assim, o gerente da Área de Análise e Acompanhamento de Empresas propôs a atuação conjunta da Diretoria Financeira (Área de Projeto e de Empresa) , da Diretoria de Engenharia (Área de Geração, Transmissão, Energia e Ambiental) e da Diretoria de Administração (Área Jurídica) para estabelecer um projeto de financiamento adequado às características dos novos clientes e que fosse capaz de resguardar o interesse da Eletrobrás e de mitigar o elevado risco de empreendimentos dessa natureza. 
90. Para isso, seria necessário “elaborar a cada solicitação um processo com a consistência entre as informações e estudos realizados” e avaliar junto ao cliente sua capacidade administrativa, técnica e financeira para empreender a construção do projeto e da obra; seu adimplemento e idoneidade, bem como de seus controladores e administradores; legalidade, validade, ônus, gravames em escrituras, contratos, cessões; e a proposição de garantias para amparar o financiamento ou o novo desenho de participação da Eletrobrás. 
91. Ao final, consignou-se que “o oferecimento do direito emergente da concessão e da receita decorrente do contrato de compra e venda com a CEMAT são garantias fracas e insuficientes para esse tipo de operação”
VI.1.5 - A análise econômica em contrariedade com os riscos verificados 
92. Em 22.04.1999, o DFP (Análise e Acompanhamento de Projeto, subordinada à Diretoria Financeira e de Relações com Investidores) , enviou informação ao Coordenador de Programa Operacional da Área 3 sobre a concessão de financiamento à Global Energia (Informação DPF-086/99 – peça 16) .
93. Constou da análise o seguinte: 
A construção da PCH Baruito trará benefícios de caráter econômico e social significativos principalmente na geração de empregos diretos e indiretos, durante a construção e operação num primeiro momento, e posteriormente com a possibilidade efetiva da ampliação, diversificação de introdução de novos negócios no setor comercial, industrial e de serviços na região, além do crescimento econômico com o aumento de grau de confiabilidade do sistema de geração e transmissão, agregado à diminuição dos custos de energia. A oferta de energia que a PCH Baruito proporcionará à região repercutirá, também no acréscimo de arrecadação de impostos, possibilitando com esses recursos maiores investimentos em infraestrutura social e urbana, fatores indutores de uma melhor qualidade de vida da população.
94. Ainda, afirmou-se que, apesar da indicação do Relatório da DFE (Área de Análise e Acompanhamento de Empresas, subordinada à Diretoria Financeira e de Relações com Investidores) sobre Controle do Limite de Crédito e Risco Financeiro da Global Energia acerca da necessidade de apresentação de garantias compatíveis com a dimensão do financiamento solicitado, “não faz qualquer comentário sobre qual conjunto de garantias que aquela Área de Análise e Acompanhamento de Empresas considera compatível com o financiamento pretendido” (Informação DPF-086/99 – peça 16) . 
95. Assim, e especialmente “considerando o parecer técnico favorável do DPG” (Área de Engenharia da Geração, subordinado à Diretoria de Planejamento e Engenharia) , que entendeu que o orçamento do projeto estava aprovado sem restrições e que o projeto estaria apto a receber o financiamento da Eletrobrás, submeteu à Coordenadoria de Programa Operacional da Área 3 a sugestão de concessão do financiamento no valor de até R$10.150.000,00 à Global Energia. 
VI.1.6 - A análise da Diretoria de Gestão Corporativa e Financeira em contrariedade aos riscos identificados 
96. Em 26.05.1999, o Diretor de Gestão Corporativa e Financeira elaborou Relatório à Diretoria Executiva propondo a concessão do financiamento à Global Energia no valor de até R$10.150.000,00, destinado à construção da PCH Baruito, mas limitado a 70% (setenta por cento) , do custo total do projeto (avaliado em cerca de R$14,5 milhões) , a serem aplicados nos custos diretos, exceto nos custos de mão-de-obra próprias (Relatório à Diretoria Executiva DF-158/99 – peça 16) . 
97. Como justificativa para a concessão do financiamento, mencionou-se os mesmos benefícios econômicos e sociais constatados na análise anterior, assim como o Relatório sobre Controle de Limite de Crédito e Risco Financeiro em que foi feita a ressalva quanto à necessidade de apresentação de garantias compatíveis com a dimensão do financiamento solicitado. 
98. O valor considerado possível de ser financiado (pouco mais de R$10 milhões) pelo Diretor de Gestão Corporativa e Financeira foi inexplicavelmente muito maior do que o valor que a Área de Análise e Acompanhamento de Empresas da Diretoria calculou como adequado (apenas R$70 mil) .
VI.1.7 - A desconsideração dos riscos do empréstimo solicitado 
99. Em 14.06.1999, a Diretoria Executiva da Eletrobrás aprovou a proposta do Diretor de Gestão Corporativa e Financeira e decidiu conceder o financiamento à Global Energia no valor de até R$10.150.000,00 para a cobertura financeira de até 70% (setenta por cento) do custo total do programa de construção (Ata da 1.813ª Reunião da Diretoria Executiva – peça 16) . 
100. A liberação dos recursos ficou condicionada à formalização de garantias por parte da Global Energia, que se comprometeu a (1) vincular sua receita própria, através de procuração pública, para recebimento direto dos valores vencidos e não pagos à satisfação da Eletrobrás e a (2) dar à Eletrobrás o direito emergente da concessão, dos bens e das instalações da hidrelétrica e da receita decorrente do contrato de compra e venda de energia com a CEMAT (itens 1.9.1 e 1.9.2 da Ata da 1.813ª Reunião da Diretoria Executiva – peça 16) . 
VI.1.8 - O contrato de financiamento 
101. Em 30.06.1999, apesar das ressalvas contrárias ao projeto, o contrato de financiamento foi celebrado (Contrato EFC-1900/99 – peça 16) . 
102. Por meio do instrumento, a Eletrobrás abriu à Global Energia “um crédito no valor de até R$10.150.000,00 (dez milhões, cento e cinquenta mil reais) , para cobertura financeira de até 70% do custo total do Programa de Construção da PCH Baruito” (Cláusula 2ª) . 
103. Conforme deliberado na Reunião da Diretoria Executiva, o contrato previu como garantias a vinculação de receita própria e o direito emergente da concessão, dos bens e das instalações da hidrelétrica, bem como a receita decorrente do contrato de compra e venda de energia firmado com a CEMAT (Cláusula 13) . 
VI.1.9 - Os aditivos firmados 
104. Posteriormente, foram firmados 4 (quatro) aditivos ao contrato de financiamento (EFC-1900-A/2001, ECF-1900-B/2001 e ECF-1900-C/2002 e ECF-1900-D/2002) , respectivamente em 15.2.2001, 28.12.2001, 21.8.2002 e 9.12.2002, totalizando a abertura de um crédito de até R$41.062.100,00 (quarenta e um milhões, sessenta e dois mil e cem reais) à Global Energia3 (doc. 5) . 
105. O Conselho de Administração da Eletrobrás, em atenção a deliberações da Diretoria Executiva, aprovou a celebração desses aditivos, que foram precedidos de pareceres econômico-financeiros que atestaram a atratividade do projeto PCH Baruito com base nas suas taxas de rentabilidade (doc. 6) . 
106. Inclusive, constou da ata de (516ª) Reunião do Conselho Administrativo, a qual aprovou o quarto termo aditivo, que “mudanças exigiram também, não só um expressivo montante em recursos, já aportados pela Eletrobrás, como financiadora de 70% (setenta por cento) do projeto, como também exigiram uma significativa contrapartida financeira por parte da Global, incompatível com as reservas financeiras formadas e programadas pela mesma, para alocação no projeto ao longo de sua execução” (doc. 7) . 
107. Ou seja, a empresa que era inicialmente merecedora de crédito de R$70.000,00 acabou por receber um crédito de R$41 milhões, com a ciência da Diretoria Executiva da Eletrobras do risco de inadimplemento. Tanto é assim que nessa mesma reunião decidiu-se pela redução das parcelas do financiamento, já que “essa medida não implicará em perdas financeiras para a Eletrobrás e concomitantemente não comprometerá o seu fluxo de caixa e paralelamente se evitará uma possível e futura inadimplência, que não atenderá aos interesses de ambas as partes, em face dos projetos de fluxo de caixa da Global para os próximos meses” (doc. 7) . 
108. Pactuou-se assim, após os aditivos, que o pagamento do principal do débito seria efetuado em 108 (cento e oito) parcelas mensais, iguais e sucessivas (nos termos do segundo aditivo) , representadas por igual número de notas promissórias. O primeiro pagamento deveria ser realizado em 30.01.2004 – 30 (trinta) dias após a data prevista para carência, que foi 30.12.2003. 
109. Isso quase 3 (três) anos antes de a Peticionária ocupar a gerência da divisão de contencioso do Departamento Jurídico. Destaca-se que o segundo aditivo inseriu cláusulas referentes a Seguro e à Licença Ambiental. A cláusula dezoito previu que a Global Energia contrataria um Seguro de Risco de Engenharia e um Seguro Operacional. A apresentação dessas apólices seria pré-condição para a liberação das parcelas do contrato de financiamento. Já a cláusula dezenove determinou que a Global Energia deveria apresentar a renovação da Licença Ambiental, sendo que a sua não apresentação implicaria a interrupção das parcelas do financiamento. 
110. A partir da liberação da primeira parcela do financiamento, a Global Energia pagaria mensalmente uma taxa de juros de 5% (cinco por cento) ao ano, calculada proporcionalmente sobre o saldo devedor corrigido, cobrada todo dia 30 (cláusula sexta) ; e uma taxa de administração no valor de 1% (um por cento) ao ano, calculada da mesma forma e cobrada também todo dia 30 (cláusula sétima) .
A fim de demonstrar que houve a concessão irresponsável de crédito pela Eletrobras, a defendente elaborou a seguinte tabela:
	Avaliação de risco sobre o financiamento
	Ato da Diretoria Executiva da Eletrobrás

	Em 9.3.1999, a área técnica da Eletrobrás elaborou avaliação de risco de crédito da Global Energia e concluiu que poderia lhe ser concedido um financiamento no valor de R$70 mil.
	Em 14.6.1999, a Diretoria Executiva aprovou a concessão de financiamento, formalizado mediante contrato, de mais de R$10 milhões.

	Também se entendeu que o oferecimento do direito emergente da concessão e da receita decorrente do contrato de compra e venda com a CEMAT eram garantias fracas e insuficientes para esse tipo de operação.
	As garantias exigidas pela Diretoria Executiva e que constaram do contrato de financiamento, firmado em 30.6.1999, foram justamente o direito emergente da concessão e a receita decorrente do contrato de compra e venda de energia com a CEMAT.

	Inexistência de avaliação de risco sobre a possibilidade de aumento do crédito concedido. Houve apenas a análise da atratividade do projeto com base na taxa de rentabilidade do empreendimento.
	Após a celebração de aditivos em 2001 e 2002, foi disponibilizado à Global Energia um crédito total de mais R$40 milhões.

No tocante à inadimplência da Global Energia, a peticionária relata os seguintes fatos (peça 76, p. 23) :
114. A Eletrobrás efetuou 40 (quarenta) liberações no período de 02.07.1999 e 13.12.2002, totalizando pouco mais de R$40 milhões (doc. 8) . O restante não foi desembolsado em razão do fim do prazo contatual para utilização do crédito (30.12.2003) . 
115. Como se poderia esperar, a Global Energia não teve condições de honrar o financiamento concedido, mesmo diante da concessão de prazos adicionais para pagamento por meio da celebração de aditivos. Nenhuma das parcelas do financiamento foi paga (doc. 8) . Houve apenas o pagamento de juros e taxas de administração entre os anos de 1999 e 2001. 
116. Considerando a inadimplência da Global Energia, a Eletrobrás emitiu 3 (três) comunicados, em 21.03.2003, 25.04.2003 e 29.05.2003 (peça 3) . Posteriormente, em 24.06.2003 incluiu-se a Global Energia no CADIN (peça 3) . 
117. Em 21.09.2004, a Eletrobrás expediu para a Global Energia uma notificação extrajudicial (peça 3) . No documento, constaram os valores vencidos e devidos até 31.08.2004, bem como uma solicitação para que a empresa se manifestasse em relação à supressão do pagamento. 
118. Em 14.10.2004, a Global Energia respondeu e solicitou um prazo de 15 (quinze) dias para apresentação de proposta de equacionamento da dívida (doc. 9) , o que foi concedido pela Eletrobrás. Mas, passado o tempo requerido, nada foi encaminhado à Eletrobrás.   
Aponta que, além dos erros verificados na concessão do crédito, a área gestora do contrato não se valeu dos mecanismos contratuais existentes, mantendo-se inerte quanto à execução das garantias previstas em caso de inadimplemento, senão veja-se:
	(1) conforme estipulado no contrato de financiamento, os recursos liberados seriam liquidados em parcelas, representadas por notas promissórias, cuja entrega era condição para a liberação dos valores. O parágrafo primeiro da cláusula onze previa que a Global Energia emitiria, nos atos de cada liberação de recursos, notas promissórias que seriam posteriormente restituídas. O parágrafo segundo previa que se a emissão e entrega das notas promissórias não ocorresse até determinada data, a Eletrobrás promoveria de imediato a execução da totalidade dos títulos em seu poder. Não se tem conhecimento do tratamento dado pela Eletrobrás a essas notas (nem se a Eletrobrás efetivamente exigiu a sua entrega pela Global Energia) , mas é fato que nenhuma nota foi protestada pela Eletrobrás quando do inadimplemento da Global Energia; 
	(2) a cláusula treze do contrato previu que a Global “vinculará a sua receita própria, suportada por procuração outorgada por instrumento público para recebimento direto dos valores vencidos e não pagos, à satisfação da Eletrobrás”. A procuração (que não foi utilizada pela Eletrobrás) garantia “os mais amplos, gerais e ilimitados poderes para o fim especial de transferir para o próprio nome da Outorgada os valores existentes em suas contas bancárias perante quaisquer estabelecimentos da rede bancária oficial ou privada, necessários e suficientes para satisfação do pagamento de quantias que se tornarem devidas pela Outorgante, em decorrência de inadimplência quanto a débitos contraídos perante a Outorgada, resultantes do instrumento contratual (...) ” (doc. 10) ; 
	(3) o parágrafo único da cláusula treze previu ainda que a Global daria à Eletrobrás, “através de escritura pública, o direito emergente da concessão, dos bens e das instalações da PCH Baruito e da receita decorrente do contrato de compra e venda de energia” com a CEMAT. Mas também não foi utilizada essa cessão formalizada por meio de escritura pública (doc. 11) , que poderia ter sido efetivada extrajudicialmente pela Eletrobrás mediante simples notificação.
	Relata que não se tem notícia nem mesmo de eventual comunicação pela Eletrobrás à ANEEL quanto ao inadimplemento da Global Energia, o que geraria a impossibilidade de obtenção pela Global Energia de recursos da União e de outras entidades controladas, direta ou indiretamente (art. 6º da Lei 8.631/1993) – circunstância que também poderia tê-la compelido a, se tivesse capacidade econômica para tanto (e a despeito de sua debilidade já identificada desde o início pela Eletrobrás) , manter os pagamentos em dia.
	Aduz que a Eletrobrás não tomou nenhuma das providências previstas no contrato para garantir o recebimento dos valores objeto do financiamento, apesar das considerações feitas pela Divisão de Orientação Jurídica em Operações (doc. 12) , subordinada ao Departamento Jurídico, sobre as possíveis formas de recuperação do crédito (Memorando PRJO-303N/2004 – doc. 13) .
Giza que, de acordo com o Memorando DJJC-1237/2017 (peça 37) , elaborado em 06.04.2017, pelo gerente do Departamento Jurídico Contencioso, em atenção à solicitação de informações do TCU no TC-Processo 007.946/2015-5, o Departamento Jurídico não tem participação nessa etapa de concessão de crédito. Confira-se:
 (...) o Departamento Jurídico Contencioso não tem nenhuma participação em qualquer etapa referente à concessão de financiamentos, nem mesmo no que diz respeito à elaboração dos referidos contratos. Ou seja, este Departamento vem a tomar conhecimento dos fatos, somente quando recebe algum expediente da empresa, solicitando a adoção de medidas judicias, de modo que não tem conhecimento suficiente sobre as modalidades de garantia que estão sendo utilizadas atualmente pela Eletrobrás na concessão de financiamentos (p. 18 – grifou‐se) .  
Comenta que o Departamento Jurídico toma conhecimento dos fatos e passa a atuar em determinada questão apenas quando recebe alguma determinação da Eletrobras. No presente caso, isso teria ocorrido a partir da solicitação de manifestação consultiva acerca das providências a serem tomadas em razão da inadimplência da Global Energia, respondida em 27.08.2004 (doc. 13) , e mais concretamente do expediente da Diretoria Executiva acerca das providências referentes ao ajuizamento da ação de cobrança (Ata da 2.056ª Reunião da Diretoria Executiva da Eletrobrás de 06.12.2004 – peça 4) .
Diante do exposto, considera que o dano causado à Eletrobras decorre direta e imediatamente dos seguintes fatos:
 (1) a aprovação da concessão de financiamento de alto risco à Global Energia pela Diretoria Executiva da Eletrobrás – em valor muito superior ao sugerido pela área técnica e com garantias consideradas insuficientes no momento da avaliação do crédito; 
 (2) a inadimplência da Global Energia; 
 (3) a ausência de utilização das garantias e mecanismos contratuais existentes com vistas a diminuir os prejuízos causados pela celebração do contrato com a Global Energia, seja pela área gestora do contrato, seja pela Diretoria Executiva da Eletrobrás.
Reitera que não participou de nenhum dos fatos descritos relativos à concessão do financiamento. Não aprovou a concessão do financiamento, não contribuiu com a inadimplência, nem era responsável pela gestão do contrato. Afirma que não chegou nem mesmo a analisar previamente os termos do contrato, tampouco participou do ajuizamento da ação de cobrança da dívida.
	Reputa não haver nexo de causalidade (direto e imediato) entre o inadimplemento contratual, os eventuais prejuízos daí derivados e os atos praticados pela Peticionária como gestora da Divisão do Contencioso e gerente do Departamento Jurídico.
	Comenta que o suposto dano investigado não decorre do reconhecimento da prescrição no âmbito do processo judicial, como entendeu o TCU, mas, sim, de problemas anteriores relacionados à concessão do financiamento à Global Energia, ao posterior inadimplemento desta e ao modo como a Eletrobras agiu em face desse inadimplemento. Por decorrência, entende que a ilicitude investigada pelo TCU não lhe diz respeito.
	Obtempera que o princípio da independência das instâncias impede que o TCU se valha de mera transcrição da decisão do Tribunal de Justiça do Estado do Rio de Janeiro para aplicar sanções à peticionária (peça 19) . Considera que será indevida qualquer condenação que se baseie na remissão ao acórdão do TJRJ, pois se trata de comentário judicial sem fundamento e desvinculado do objeto daquele processo, não tendo a mais remota base fática, tampouco representando o que efetivamente ocorreu nos autos.
Salienta que a incomunicabilidade das instâncias torna imprescindível que o TCU examine detidamente a condução da ação de cobrança pela Eletrobras, constatando a inocorrência de atuação culposa dos advogados que atuaram na causa e, especialmente, a ausência de culpa ou qualquer reprovabilidade na atuação da peticionária.
Afirma que pouco importa a conclusão a que chegou o TJRJ acerca da prescrição, de modo que, se este Tribunal de Contas pretende analisar a suposta desídia do Departamento Jurídico e a responsabilidade da Peticionária, deverá analisar detalhadamente todo o trâmite do processo em questão.
Informa que a Eletrobras, por meio de seus advogados (novamente, sem qualquer participação da Peticionária como signatária de petições ou em outra condição processual) , não aceitou passivamente a extinção da ação. Recorreu da sentença que reconheceu a prescrição, assim como interpôs todos os recursos subsequentes cabíveis, demonstrando que (1) a Eletrobras fez tudo o que era esperado para a efetivação da citação da Global Energia, a qual não ocorreu por culpa do Poder Judiciário e que (2) a ação não poderia ter sido extinta.
Assevera que não é casual nem surpreendente que o TJRJ (ou seja, o Poder Judiciário) não tenha reconhecido sua própria responsabilidade e, ao contrário, tenha pretendido atribuí-la a outrem. Mas isso de modo algum significa que essa atribuição seja legítima nem, muito menos, libera o TCU de examinar efetivamente os fatos da causa – o que levará à inevitável conclusão de que os advogados da Eletrobras em geral, e a peticionária em particular, agiram de modo legítimo e sem qualquer culpa.
Reporta que, em 21/9/2004, foi expedida notificação extrajudicial à Global Energia cobrando os valores devidos até agosto de 2004 (peça 3) . Antes disso, já haviam sido emitidos três comunicados de cobrança à Global Energia (peça 3) . 
Posteriormente, a Global Energia respondeu à notificação em 14/10/2004 (doc. 9) , requerendo prazo adicional para apresentação de proposta de equacionamento dos débitos. O prazo foi concedido pela Eletrobras, mas a Global Energia não se manifestou (Relatório à Diretoria Executiva DF-277/2004 – doc. 8) .
Somente a partir desse momento é que o Departamento Jurídico da Eletrobras teria sido acionado, a fim de tomar as providências cabíveis para executar um crédito que a Global Energia jamais teve condições de honrar (Ata da 2.056ª Reunião da Diretoria Executiva de 06.12.2004 – peça 4) . Nesse momento, já haviam decorrido mais de 3 (três) anos desde o primeiro inadimplemento e quase 1 (um) ano desde o vencimento antecipado da dívida, nos termos do contrato.
Acerca dos atos praticados pelos advogados internos da Eletrobras na ação de cobrança, apresenta os seguintes argumentos (peça 76, 29-35) : 
139. Os advogados internos da Eletrobrás praticaram todos os atos exigíveis e esperados na ação de cobrança proposta para reaver a dívida derivada da inadimplência da Global Energia ao contrato de financiamento. 
140. Os advogados ajuizaram a ação, pediram a expedição de cartas precatórias para a citação da Global Energia, pagaram as custas necessárias, cumpriram as determinações dos Juízos deprecante e deprecado, requereram a expedição de ofícios à Receita Federal e à Junta Comercial, realizaram diligências, elaboraram cálculos atualizados da dívida, protocolaram diversas petições ao longo do trâmite processual e interpuseram todos os recursos cabíveis em face das decisões desfavoráveis à Eletrobrás. 
141. A linha do tempo constante da tabela abaixo [peça 76, p. 29-32] visa a tornar claro todo o esforço empreendido pela Eletrobrás, por meio de diversos advogados que atuaram na condução do processo, para impulsionar a ação de cobrança. Nenhum dos atos foi praticado pela Peticionária, que apesar de ter procuração nos autos, como os demais advogados da Eletrobrás, não possuía a função de atuar diretamente nos processos sob a responsabilidade do Departamento Jurídico. 
142. Além disso, a linha do tempo facilita a compreensão sobre os períodos em que a Peticionária exerceu as funções de gerência apenas na Divisão do Contencioso (cinza claro) e no Departamento Jurídico como um todo (cinza escuro) : [peça 76, p. 29-32]
143. Diversos atos foram praticados diretamente no Juízo deprecado (Estado do Mato Grosso) . A título exemplificativo, confira-se, na tabela abaixo [peça 76, p. 32-33], os atos praticados em uma das cartas precatórias na tentativa de efetivar a citação da Global Energia (cópia integral anexa – doc. 1) .
144. Em relação aos endereços da Global Energia, destaca-se que (1) no contrato de financiamento, o endereço era na Avenida Rubens de Mendonça, nº 2000, Cuiabá, Mato Grosso; (2) nos 4 (quatro) termos aditivos o mencionado endereço foi mantido; (3) na pesquisa atual de endereço do TCU (peça 64) o endereço é Avenida Miguel Sutil, nº 8695, Cuiabá, Mato Grosso; (4) mas na consulta de CNPJ do site da Receita Federal (acesso em 17.5.2018) o endereço é Avenida Ipê, nº 966, Campo Novo do Parecis, Mato Grosso; (5) sendo que a notificação da Global Energia neste processo ocorreu no endereço pesquisado pelo TCU (peça 71) . 
145. Na ação de cobrança, foram informados diferentes endereços para a citação da Global Energia: (1) Rua Bosque da Saúde, 129, Cuiabá, Mato Grosso; (2) Estrada Entre Rios, km 60, Campo Novo do Parecis, Mato Grosso; e (3) Avenida Miguel Sutil, 8695, Cuiabá, Mato Grosso.
146. Este último endereço, obtido por meio de consulta à Receita Federal na época e que constou da última carta precatória expedida é justamente o endereço onde a Global Energia foi notificada neste processo pelo TCU. Após a declaração da prescrição da ação de cobrança, houve a juntada de certidão do oficial de justiça, indicando que a informação prestada pelos funcionários nesse endereço era de que o representante legal estaria em férias e que o outro representante estaria na filial operacional da Global Energia, na Estrada Entre Rios – endereço que também foi informado anteriormente pela Eletrobrás. Evidente que a Global Energia estava evitando a citação. E igualmente evidente que o defeito de conduta foi, além da própria Global Energia, da máquina do Poder Judiciário. A Eletrobrás defendeu isto à exaustão na época, sem sucesso. 
147. Além disso, infere-se da tabela acima a dificuldade e especialmente a demora no trâmite processual considerando a burocracia na tramitação de processo físico entre juízos deprecante e deprecado – situação que não foge da regra verificada na maioria dos processos brasileiros. Até que os atos processuais ocorridos em um dos juízos fossem comunicados ao outro, e depois houvesse a intimação e respectiva diligência da Eletrobrás, um tempo enorme transcorria. 
148. Isso sem falar das falhas atribuídas ao próprio Poder Judiciário, que também foi responsável pelo atraso na tramitação do processo. Por exemplo: logo na distribuição da ação pela Eletrobrás (14.04.2005) , foi certificada a ausência de contrafé. O Juízo não atentou para o conteúdo da certidão e determinou a expedição da carta precatória, que foi remetida pelo Juízo deprecante sem os documentos necessários. Diante disso, o Juízo deprecado recusou seu cumprimento e determinou a sua devolução. Entre a remessa e o retorno da carta precatória sem cumprimento passou-se quase um ano.
149. Nota-se também grande contradição na atuação do i. Magistrado responsável pelo processo. Após todas as tentativas ao longo do tempo de citação da Global Energia, determinou a emenda a inicial para ajuste do valor da causa, o que foi imediatamente feito pela Eletrobrás. Na pendência de retorno da carta precatória (que tinha sido expedida no endereço informado pela Receita Federal, cujo pedido havia sido deferido pelo Juízo, e que estava nas mãos do oficial de justiça para cumprimento) , o Juízo recebeu a emenda à inicial e, na mesma decisão, proferiu sentença declarando a prescrição. Com respeito, tal postura assumida pelo Juízo não faz qualquer sentido. 
150. Esses são apenas alguns exemplos que ilustram o fato de que os advogados da Eletrobrás tomaram as providências cabíveis ao longo do trâmite do processo, mas nem tudo estava ao seu alcance. 
151. Mesmo diante das circunstâncias envolvidas, especialmente o volume de processos conduzidos pelos advogados da Divisão do Contencioso e da estrutura precária de acompanhamento dessas ações, os advogados internos conduziram o processo de forma adequada, cumpriram as diligências e as determinações do Juízo. Fizeram o possível para efetivar a citação da Global Energia, considerando os meios de que dispunham à época.
79.	Diante dos fatos acima narrados e considerando que a ação de cobrança em exame foi proposta quatro anos antes da ocorrência da prescrição, conclui que a citação não ocorreu por motivos que não podem ser imputados nem à Eletrobras nem à peticionária, quais sejam:
 (1) O efetivo funcionamento da Global Energia em endereço diverso do constante do contrato de financiamento e posteriores termos aditivos; 
 (2) As diversas mudanças de endereço da Global Energia: Avenida Rubens de Mendonça, nº 2000, Cuiabá; Avenida Ipê, nº 966, Campo Novo do Parecis; Rua Bosque da Saúde, nº 129, Cuiabá; (2) Estrada Entre Rios, km 60, Campo Novo do Parecis; Avenida Miguel Sutil, nº 8695, Cuiabá; 
 (3) A dificuldade de localização da Global Energia e de seus representantes legais para recebimento da citação, conforme registrado nos mandados que foram cumpridos; 
 (4) A própria demora do Poder Judiciário em tomar as providências necessárias para efetivar todos os atos de citação, situação agravada pelo fato de a Global Energia estar localizada em estado diferente da Eletrobrás e do foro do contrato (Rio de Janeiro) ; 
 (5) O indevido e precipitado reconhecimento da prescrição da ação. Mesmo após o deferimento da expedição de ofício para a Receita Federal, a Eletrobrás continuou tentando efetivar a citação da Global Energia no endereço então conhecido. Com a resposta da Receita Federal informando outro endereço, a Eletrobrás tomou as providências para a citação da Global Energia no novo endereço. O Juízo exigiu que apresentasse planilha de cálculo atualizada, o que foi feito. A expedição da nova carta precatória no endereço correto foi deferida. Nesse ínterim, contudo, a carta precatória anterior voltou sem cumprimento, e o juiz simplesmente proferiu sentença declarando a prescrição e extinguindo a ação. Porém, nesse momento, o mandado de citação com o endereço atualizado estava com o oficial de justiça do Juízo deprecado – o que foi ignorado pelo Juízo deprecante.
80.	Alega a Sra. Vládia que os fatos acima narrados foram demonstrados pela Eletrobras em seus recursos (doc. 1) , tendo sido ressaltado na ocasião que a duração razoável do processo deveria ter sido interpretada em seu benefício, especialmente considerando que a Global Energia se situava em outro Estado e havia mudado de endereço diversas vezes, o que dificultava muito a sua citação.
81.	Ressalta que requereu, já no âmbito dos embargos de declaração opostos em face da sentença, a aplicação da Súmula 106 do STJ:
	Proposta a ação no prazo fixado para o seu exercício, a demora na citação, por motivos inerentes ao mecanismo da justiça, não justifica o acolhimento da arguição de prescrição ou decadência.
82.	Assevera que, no presente caso, pode-se dizer que os atos para citação da Global Energia foram promovidos pela Eletrobras, que fez todo o possível para que a citação fosse efetivada. A citação não ocorreu em razão de fatos alheios à sua vontade, especialmente imputáveis ao próprio Poder Judiciário e à própria Global Energia. 
83.	Destaca que o endereço da última carta precatória é o mesmo localizado pelo TCU e no qual foi realizada a notificação da Global Energia acerca deste processo. Ou seja, se a sentença não tivesse sido proferida de forma precipitada, na pendência do cumprimento da carta precatória, a citação da Global Energia provavelmente teria ocorrido, eis que o endereço então encontrado era onde a empresa efetivamente operava. 
84.	Diante dos fatos, a Peticionária espera que o TCU reconheça a inexistência de atuação culposa do Departamento Jurídico e dos advogados da Eletrobras na condução da ação de cobrança, sobretudo da Peticionária, cujas funções não incluíam atuação direta na condução dos processos. 
85.	Argumenta que ainda que o TCU entenda que houve desídia genérica do Departamento Jurídico, não houve falhas da peticionária. Para tanto, apresenta os seguintes argumentos (peça 76, p. 37-44) :
160. A Peticionária jamais atuou diretamente na condução da ação de cobrança ajuizada em face da Global Energia. Apesar de ter procuração nos autos, não elaborou nenhuma petição para esse processo – aliás, não atuava diretamente em nenhum processo, eis que suas funções eram outras. 
161. No decorrer da tramitação dos processos, exerceu cargos gerenciais (doc. 14) . Inicialmente nem sequer atuava na Divisão do Contencioso. Apenas cerca de 2 (dois) anos depois do inadimplemento da Global Energia é que passou a ocupar cargos de chefia. Foi gerente da Divisão do Contencioso e Chefe do Departamento Jurídico. Sua atuação como gerente da Divisão do Contencioso encerrou-se antes da prolação da sentença que extinguiu a ação. 
162. As tabelas abaixo resumem as funções dos advogados que compunham a Divisão do Contencioso e o Departamento Jurídico, conforme estabelecido pelo Manual de Organização da Eletrobrás; expõem as tarefas atribuídas aos cargos de chefia exercidos pela Peticionária; bem como o que houve na ação de cobrança ao longo das suas gestões: [peça 76, p. 38-39]
163. Destaca-se que a Peticionária, quando exerceu a função de chefe da Divisão do Contencioso, estava subordinada ao chefe do Departamento Jurídico. E quando exerceu o cargo de chefe do Departamento Jurídico, havia um chefe da Divisão do Contencioso que era seu subordinado. Nenhum deles atuava ou tinha o dever de atuar diretamente em processos específicos, função que cabia aos advogados internos, que sempre atuam com independência. 
164. Trata-se, inclusive, de regra prevista no Estatuto da OAB (Lei 8.906/1994) , que determina a cada advogado conduzir os processos pelos quais é responsável e nos quais possui poderes outorgados. É o que dispõe o art. 31, §1º, segundo o qual “o advogado, no exercício da profissão, deve manter independência em qualquer circunstância”. 
165. Ao gerente da Divisão do Contencioso e ao chefe do Departamento Jurídico cabem as funções administrativas e organizacionais correspondentes, e não a atuação direta e individual nos processos de interesse da Eletrobrás. 
166. A partir dessas informações é possível concluir o seguinte:
 (1) É inapropriado apontar a responsabilidade pelas supostas falhas processuais ao gerente da Divisão ou ao chefe do Departamento Jurídico, uma vez que seu papel é supervisionar, no sentido de prover os recursos necessários ao trabalho e dar orientações técnicas e estratégicas de caráter geral, e não conduzir (peticionar, controlar prazos, realizar diligências) os quase 10 (dez) mil processos em curso nem substituir-se aos advogados que conduziam cada processo.
 (2) O Manual de Organização da Eletrobrás (doc. 15) descreve as atividades das unidades organizacionais, e não as funções específicas dos gerentes ou colaboradores. Infere-se das atribuições descritas que é impossível que uma única pessoa, ainda que gerente da área, desenvolva todos os atos elencados, cabendo-lhe gerir a área, buscando a obtenção dos meios necessários para o desenvolvimento do trabalho, e não a atuação direta ou a fiscalização individualizada de cada ato praticado nos quase 10 (dez) mil processos em curso, o que seria impraticável a qualquer pessoa. 
 (3) A responsabilidade pelo atendimento dos prazos e pela condução dos atos processuais é dos advogados aos quais os processos são distribuídos, assim como em qualquer estrutura de Departamento Jurídico corporativo. A despeito disso, somente a Peticionária, que não assinou nenhuma das petições da ação de cobrança, foi referida na instrução técnica do TCU.
86.	Com vistas a demonstrar o cumprimento das funções exercidas na Eletrobras, traz as seguintes ponderações:
167. Além disso, não há qualquer registro de que a Peticionária teria atuado culposamente no exercício de suas funções. Pelo contrário, a Peticionária sempre cumpriu suas atribuições de forma adequada e diligente, tendo sido inclusive muito bem avaliada pelos órgãos competentes (doc. 16) . Especificamente no que tange ao caso, nota-se que a documentação acostada comprova a tomada de diversas medidas pela Peticionária que visavam a tornar tanto a Divisão do Contencioso como o Departamento Jurídico mais eficientes. 
168. Desde que assumiu a posição de gerente da Divisão de Contencioso, em novembro de 2005, e posteriormente de chefe do Departamento Jurídico da Eletrobrás, em julho de 2008, a Peticionária tomou uma série de medidas visando a melhorar os procedimentos internos:
 (1) A coordenação do Departamento Jurídico da Eletrobrás era feita de modo absolutamente coerente e dentro dos estritos padrões de razoabilidade; 
 (2) A Peticionária realizava reuniões semanais no intuito de obter informações sobre a condução dos processos estratégicos; 
 (3) Houve a sistematização das atividades; diversas solicitações de melhorias na infraestrutura do departamento (novos equipamentos, contratação de serviços de controle de publicação, ampliação do número de estagiários e advogados etc.) . O objetivo de tais medidas sempre foi adequar as condições de trabalho à relevante responsabilidade dos profissionais que trabalhavam no setor. 
 (4) A Peticionária solicitou a aprovação de medidas concretas, fundamentais para o funcionamento adequado do Departamento Contencioso. Por exemplo, requereu a contratação de mais uma secretária para fazer o registro de entrada de todos os documentos recebidos.
169. No Memorando PRJC-3545/05 (“Solicitação de Equipamentos e de Alteração de Instalações Físicas” – doc. 17) , elaborado pela Peticionária na condição de chefe da Divisão do Contencioso ao chefe de Gabinete da Presidência da Eletrobrás, em 09.11.2005, foram apresentadas as necessidades materiais do setor. A Peticionária requereu que o arquivo de pastas de processos judiciais fosse expandido, pois o local em que se encontrava era insuficiente; solicitou a compra de impressoras para a catalogação das pastas do arquivo e para o cumprimento dos prazos judiciais; pediu a substituição dos computadores da divisão, que eram obsoletos e dificultavam a boa execução dos serviços; e solicitou a contratação de mais estagiários, cujo número era insuficiente para a demanda de trabalho.
170. No Memorando PRJC-3685/05 (“Relatório de Evolução dos Assuntos da Divisão de Contencioso” – doc. 18) , de 28.11.2005, também elaborado pela Peticionária na condição de chefe da Divisão do Contencioso ao então chefe do Departamento Jurídico, foi relatada a evolução na solução de algumas questões. Mas a Peticionária destacou a urgente necessidade de obtenção de melhor estrutura de trabalho na divisão. Relatou a falta de espaço adequado de trabalho para os advogados, a inexistência de serviço de controle de publicações de alguns estados, a insuficiência da equipe de advogados e de apoio administrativo, sendo imprescindível a contratação de mais pessoal. Por fim, reiterou a insuficiência do espaço do arquivo e a escassez de material adequado, bem como reforçou a solicitação de substituição dos computadores. 
171. Posteriormente, no Memorando PRJC-0246/06 (“Demonstração de Necessidade da Divisão de Contencioso” – doc. 19) , assinado pela Peticionária em 16.02.2006, na condição de chefe da Divisão do Contencioso, ao chefe do Departamento Jurídico, há novamente relatório sobre as carências da Divisão e as soluções que deveriam ser autorizadas por seus superiores. 
172. Destacou, uma vez mais, a necessidade imperiosa de obtenção de melhor estrutura de trabalho na divisão e que tinha sob sua responsabilidade mais de 7 (sete) mil processos, sendo pelo menos 2 (dois) mil acompanhados diretamente pelos advogados, que também fiscalizavam e gerenciavam as atividades dos escritórios terceirizados. Relatou que além dessas atividades jurídicas, a divisão também recebeu mais de 10 (dez) mil documentos – sem considerar as publicações dos processos judiciais –, emitiu quase 4 (quatro) mil memorandos, enviou quase 3 (três) mil fac-símiles, preparou mais de 1 (um) mil pedidos de pagamentos de serviços terceirizados e elaborou cerca de 50 (cinquenta) pedidos de compras para viabilizar a contratação de serviços. 
173. Em razão disso reiterou os pedidos anteriores, como a contratação de ao menos mais 6 (seis) advogados, a contratação de mais pessoal para a equipe administrativa de apoio (secretárias e office-boys) , a necessidade de aumento do espaço do arquivo, de compra de equipamentos de impressão e de substituição dos computadores. Ao final, destacou que era “imprescindível que a gerência da PRJC tenha assistência de um adjunto, que se dedique exclusivamente ao compartilhamento das atividades gerenciais e seja remunerado mediante gratificação pelo exercício da função”. Consignou expressamente que “sem essas condições mínimas de funcionamento, é inviável prover-se os serviços mínimos necessários, como cumprimento de prazos, e impossível se oferecer o serviço de excelência que se deseja (...) ”.
174. Fica claro, portanto, que a Peticionária cumpriu suas funções de gerência, muito diferentes das funções dos advogados internos, que eram responsáveis pela condução de processos específicos e demais atividades jurídicas. A Peticionária atuava na organização estrutural da divisão e na distribuição de tarefas. Era isso que lhe competia e foi o que sempre desempenhou com excelência. 
175. Com respeito, o TCU não pode exigir que o gerente de uma Divisão ou chefe de um Departamento tome providências tão específicas a ponto de ser responsável pelo cumprimento dos ônus processuais de cada um dos milhares de processos existentes. Não era essa a função da Peticionária.
176. Nesse sentido, ensina Marçal Justen Filho: 
Na hipótese, porém, em que não existir regra determinando atuação do sujeito, não haverá fundamento para presumir a presença de um elemento subjetivo reprovável. Nem se poderá considerar reprovável a conduta do agente, sem maiores perquirições. Em tais hipóteses, será necessário pesquisar o elemento subjetivo. Será imperioso determinar a previsibilidade do evento danoso, a existência do dever de adotar providências para evitar tal evento e a ausência da adoção das medidas cabíveis. Somente em caso de resposta positiva a tais indagações é que se configurará a responsabilidade civil do Estado (...) (A Responsabilidade do Estado. In: FREITAS, Juarez (Org.) . Responsabilidade Civil do Estado, Malheiros, 2006, p. 237) .   
177. Como se demonstrou, a Peticionária, na condição de gerente de Divisão e chefe de Departamento, tomou todas as medidas necessárias para evitar eventuais problemas na condução dos processos. Foi na gestão da Peticionária que houve a instalação de um programa de acompanhamento processual e do controle de publicações dos processos judiciais. 
178. Não houve atuação culposa ou omissão da Peticionária. Em outras palavras, não se poderia exigir qualquer conduta diversa da Peticionária, pois não havia regra que lhe exigisse a atuação direta em processos específicos.
87.	No tocante à atuação dos advogados designados para processos específicos, afirma o seguinte:
179. Após a autorização da propositura da ação de cobrança pela Diretoria Executiva, diversos advogados integrantes da Divisão do Contencioso, subordinada ao Departamento Jurídico, atuaram na ação de cobrança em questão. 
180. É de praxe na Divisão do Contencioso que cada processo seja conduzido por um advogado interno, designado pelo gerente. É o que se nota do Memorando DJJC-1237/2017 (peça 37) , elaborado em 06.04.2017 pelo gerente do Departamento Jurídico Contencioso, Marcelo Duarte Martins, ao Superintendente Jurídico, em atenção à solicitação deste TCU no âmbito da TC Processo 007.946/2015-5. 
181. O referido documento contém a descrição do procedimento de designação dos advogados responsáveis pelos processos e do trâmite interno das atribuições de cada função no departamento. Confira-se o seguinte trecho: 
Quando o Departamento Jurídico Contencioso recebe uma determinação para interposição de ação judicial, é elaborado um memorando para a área gestora do contrato e, em alguns casos, ao Departamento Jurídico Consultivo, solicitando subsídios e documentos necessários para instruir o processo a ser instaurado. A Gerência do Departamento Jurídico Contencioso designa um advogado responsável pela condução do processo. Nesse passo, de acordo com a narrativa de procedimentos internos referente ao departamento, a secretaria do departamento, atualmente, cria um dossiê no sistema de cadastro e acompanhamento de processos PROJURID, inserindo o número do código de identificação do processo, o nome do autor, o número do processo, digitaliza a documentação e a anexa ao PROJURID, e encaminha para o técnico do PJC para a finalização do cadastro no PROJURID. (...) O advogado designado confere o cadastro das informações lançados pelo técnico no PROJURID e, caso encontre alguma divergência, solicita os ajustes necessários. 
Os advogados são responsáveis pelo seu respectivo acervo de processos e, por conseguinte, pela condução do processo, além da atualização a respeito da movimentação e andamento no sistema PROJURID. 
Registra‐se que no decorrer do processo pode haver a redistribuição para outro advogado responsável, sendo que tal fato ocorre geralmente quando há uma transferência do advogado anterior para outra área, ou no caso de desligamento da empresa.
Trimestralmente é elaborado um relatório com as informações básicas dos processos, para que os advogados façam a verificação da exatidão das informações dos processos sob sua responsabilidade. Posteriormente, a estas verificações e correções necessárias, são emitidos os relatórios dos processos para assinatura dos advogados e encaminhamento ao técnico do departamento jurídico, que elabora um memorando que são conferidos e assinados pelos gerentes e encaminhados do Departamento de contabilidade. (...) (p. 16) 
182. Da leitura desse memorando, fica evidente a existência de advogados cujas funções e responsabilidades são muito diferentes daquelas do gerente da Divisão, que não conduz especificamente um ou outro processo. 
183. Na época não havia muitos advogados alocados no setor, que eram responsáveis pelo acompanhamento de cerca de 2 (dois) mil processos diretamente, além da fiscalização e gerência de mais de 7 (sete) mil processos que estavam sob o cuidado de escritórios terceirizados – totalizando mais de 9 (nove) mil processos sob a responsabilidade do Departamento Jurídico. 
184. Conforme Relatório de Evolução dos Assuntos da Divisão de Contencioso – PRJC, elaborado pela própria Peticionária em 28.11.2005, “a PRJC tem hoje sob sua responsabilidade mais de 9 mil processos, sendo que desses, mais de 2 mil são acompanhados diretamente por advogados internos. Estes mesmos advogados, contudo, vêm hoje fiscalizando e gerenciando as atividades dos escritórios terceirizados, o que tem aumentado muitíssimo sua esfera de atuação e grau de responsabilidade, já que outros 7 mil processos são acompanhados por estes terceirizados” (Memorando PRJC – 3685/05) .
185. A atuação da Peticionária na função de gerente da Divisão do Contencioso e depois de chefe do Departamento Jurídico não abrangia a condução específica de cada um desses quase 10 (dez) mil processos em andamento. 
186. A Peticionária era responsável por um sistema de organização de competências e cobranças em relação às atribuições dos advogados alocados no setor. Tinha também uma função estratégica e de se reportar aos órgãos hierarquicamente superiores, especialmente à Presidência. 
187. Isso fica evidente pela leitura do Memorando PRJC – 3685/05, em que a Peticionária relatou ao chefe do Departamento Jurídico na época, Marcelo Figueiredo, a evolução de questões sensíveis identificadas na sua gestão, tais como (1) a instituição de reuniões semanais com a participação de todos os advogados; (2) a realização de reunião com os escritórios terceirizados para familiarização dos processos que estavam sob a responsabilidade deles; (3) a determinação de que cada um desses escritórios seria fiscalizado e gerenciado por um advogado interno; (4) a designação de um advogado interno para o acompanhamento dos processos em curso no Distrito Federal; (5) a tomada de providências para a utilização efetiva pela Divisão do Contencioso do sistema de acompanhamento processual contratado pela Eletrobrás; (6) a realização de reuniões com a empresa para identificação de soluções adequadas para os problemas do programa; (7) a retomada das negociações junto à Procuradoria Geral da Fazenda do Distrito Federal em relação às discussões jurídicas relevantes envolvendo a Eletrobrás; (8) a instituição da elaboração de relatórios de viagem padronizados; (9) a sistematização de atividades de cada um dos membros da equipe de apoio administrativo; e (10) a constatação da necessidade de obtenção de melhor estrutura de trabalho para os advogados da Divisão.
88.	Alega que além da limitação funcional da Peticionária, há uma limitação temporal em relação a sua responsabilidade sobre a gerência dos processos em andamento, inclusive a ação de cobrança ajuizada contra a Global Energia. Do quadro inserido à peça 76, p. 38-39, conclui que:
 (1) A Peticionária exerceu a gerência da Divisão do Contencioso, subordinado ao Departamento Jurídico, por um período equivalente a pouco menos de 50% do tempo compreendido entre o termo inicial do prazo de prescrição até a prolação da sentença. 
 (2) A Peticionária exerceu a chefia do Departamento Jurídico por um período equivalente a pouco mais de 10% do tempo compreendido entre o termo inicial do prazo de prescrição até a prolação da sentença.
89.	Pondera que os percentuais seriam ainda menores se fossem considerados o período desde a concessão do financiamento, o período no qual as garantias contratuais poderiam ter sido executadas, ou mesmo o período em que a sentença foi objeto de recursos interpostos pela Eletrobras.
90.	Redargui que, mesmo diante desse cenário, o TCU pretende imputar à peticionária a totalidade (100%) da responsabilidade pelo suposto débito causado pela concessão de um financiamento pela Diretoria Executiva da Eletrobras, apesar da recomendação contrária da área financeira da companhia, e a despeito das omissões decisivas (inclusive quanto à utilização extrajudicial das garantias contratuais) verificadas no período desde o inadimplemento até o ajuizamento da ação.
91.	Considera tal imputação descabida por não guardar qualquer relação, nem sequer proporcional, com o período e as funções exercidas pela defendente.
92.	 A fim de demonstrar a aleatoriedade da notificação da peticionária diante da estrutura jurídica da Eletrobras, traz aos autos as seguintes alegações:
193. Ainda, com respeito, o critério adotado pela instrução técnica para selecionar a Peticionária como responsável pelo suposto dano carece de razoabilidade. Para o TCU, a sucessão de advogados que atuaram no processo tornaria o gerente da Divisão do Contencioso e o Chefe do Departamento Jurídico exclusivamente responsável pelas eventuais falhas na sua condução. 
194. A instrução técnica desconsidera a responsabilidade ínsita ao exercício da função de cada advogado, aprovado em concurso para a função, de ter pleno conhecimento do conteúdo dos processos que lhe são atribuídos, adotando as medidas necessárias para obter os resultados almejados. A lógica adotada pelo TCU tornaria o advogado atuante na Eletrobrás irresponsável por qualquer falha na condução de um processo, exceto se ele exercer função de gerência. 
195. Não há razoabilidade em crer que um advogado não teria condições de verificar o pequeno universo de processos que lhe é atribuído, mas que o gerente de uma unidade organizacional devesse avaliar individualmente cada um dos quase 10 (dez) mil processos existentes e tomar as medidas processuais cabíveis – além de praticar todas as ações gerenciais que lhe cabem, como despachar processos estratégicos com ministros e desembargadores, liberar pagamentos, receber mandados, participar de reuniões de diretoria, contratar serviços de infraestrutura e atender as demandas específicas que lhe são trazidas por todo o corpo de advogados lotados na respectiva unidade organizacional.
196. Além disso, o argumento adotado pela Unidade Técnica prova demais: se é impossível, diante da sucessão de advogados, identificar um ou vários responsáveis pelas supostas ilicitudes ocorridas, com muito mais razão é impossível se atribuir tal responsabilidade a advogada (Peticionária) que nem mesmo atuou no processo. 
197. Com respeito, o entendimento da Unidade Técnica não está correto. Atuar individualmente nos processos e tomar medidas processuais específicas não são atividades atribuíveis ao gerente de uma divisão ou chefe de um departamento jurídico. A Peticionária exerceu suas funções com diligência e responde por elas, mas não por supostas condutas de terceiros, como as (1) de quem concedeu crédito inadequado ou não fez valer os direitos da Eletrobrás extrajudicialmente, (2) do particular que se apropriou dos recursos e se ocultou da citação, (3) dos profissionais que atuaram no processo ou (4) do próprio julgador que rejeitou a pretensão da Eletrobrás em flagrante violação de entendimento sumulado.   
93.	Entende a peticionária que sua conduta deve ser examinada à luz do disposto no § 1º do art. 22 do Decreto-Lei 4.657/1942 (Lei de Introdução às Normas de Direito Brasileiro – LINDB) , conforme redação incluída pela Lei 13.655/2018, in verbis:
Art. 22.  Na interpretação de normas sobre gestão pública, serão considerados os obstáculos e as dificuldades reais do gestor e as exigências das políticas públicas a seu cargo, sem prejuízo dos direitos dos administrados.
§ 1º Em decisão sobre regularidade de conduta ou validade de ato, contrato, ajuste, processo ou norma administrativa, serão consideradas as circunstâncias práticas que houverem imposto, limitado ou condicionado a ação do agente.
94.	Nesse contexto, argumenta que se não fossem os obstáculos, dificuldades e limites impostos pelos sujeitos responsáveis por autorizar e implementar a totalidade das melhorias sugeridas pela peticionária, provavelmente a ação de cobrança em questão teria sido conduzida de forma mais eficaz – circunstância que talvez não seria suficiente para superar a morosidade do próprio Judiciário.
95.	Entre as melhorias sugeridas, cita, à peça 76, p. 49-51, o Memorando PRJC – 0245/06 (doc. 19) , elaborado pela Peticionária quando era gerente da Divisão do Contencioso, em 16/2/2006, em que são demonstrados os problemas enfrentados pelo órgão e as medidas que deveriam ser implementadas pela Eletrobras para saná-los.
96.	Assere que os documentos anexos demonstram que não houve atuação culposa da Peticionária, que sempre cumpriu suas funções com zelo e tomou todas as providências necessárias para bem gerir a Divisão do Contencioso, cujos advogados tinham a responsabilidade de conduzir milhares de processos, além de fiscalizar a atuação dos escritórios terceirizados, conforme descrito nos memorandos mencionados acima.
97.	Informa que, entre os anos de 2005 a 2009, a Eletrobras não contava com sistemas informatizados de gestão eletrônica de documentos, tampouco com procedimentos controlados por área de gestão de riscos no intuito de minimizar intercorrências que pudessem causar perdas à companhia. Aduz que os mecanismos de gestão eram principalmente analógicos. Ainda assim, com os recursos que lhe eram disponíveis, alega que sempre exerceu suas funções com zelo e diligência.
98.	Nessa linha de argumentação, aduz que, ao se examinar a responsabilidade da Peticionária dentro do contexto exposto, percebe-se que as omissões reiteradas constituíram verdadeiros obstáculos e dificuldades – circunstâncias práticas que limitaram e condicionaram as condutas da Peticionária, nos termos do art. 22, caput e §1º, da LINDB. Reitera que esta realidade precisa ser considerada, sendo esse o entendimento da doutrina transcrita à peça 76, p. 52-53.  
99.	Nesse panorama, assinala que sua responsabilidade não constituiu “erro grosseiro”, muito menos dolo, para os fins de responsabilização pessoal do agente público, nos termos do art. 28 da LINDB. Isso porque não houve descaso, falta de cuidado ou culpa sob qualquer forma. Ao contrário, pelo que restou demonstrado, a Peticionária sempre envidou todos os esforços possíveis para exercer a função que lhe competia.
100.	Desse modo, giza que a aplicação de qualquer sanção contra a Peticionária não encontra amparo na Lei nem reflete os imperativos de justiça. Se houve algum erro no acompanhamento do processo em questão durante o período de gerência da Peticionária, tal erro não pode ser atribuível a ela. A Peticionária sempre tomou todas as providências para gerir o departamento de modo eficiente, buscando corrigir as falhas identificadas.
101.	Considera que este Tribunal de Contas busca responsabilizar indevidamente a Peticionária pelo suposto dano vinculado à operação de financiamento concedido pela Eletrobras; que os requisitos para eventual ressarcimento distinguem-se amplamente daqueles para aplicação de eventual sanção administrativa (como multa, por exemplo) ; e que eventual reparação do dano ao erário não pode ser considerada penalidade, porquanto não está presente a finalidade punitiva. Entende, portanto, que se trata de medida de ressarcimento, a qual se aproxima mais da teoria da responsabilidade civil do que da responsabilidade de natureza penal ou sanção administrativa, conforme doutrina transcrita à peça 76, p. 54.
102.	Defende que a lógica adotada na instrução técnica destoa do entendimento do TCU para casos análogos envolvendo a análise da responsabilidade dos advogados. Comenta que, nas hipóteses em que se verifica o descumprimento de algum dever inerente à atividade advocatícia (o que nem mesmo ocorreu no presente caso) , o entendimento do TCU é de não ser possível vincular o descumprimento à probabilidade (certeza) de êxito como único resultado possível caso os deveres fossem cumpridos.
103.	Pondera que, ainda que os advogados tivessem sido muito diligentes, eficientes e ágeis na condução do processo, adiantando-se no cumprimento dos prazos e nas providências relacionadas à expedição das cartas precatórias no âmbito da ação movida em face da Global Energia, ninguém seria capaz de afirmar que:  
 (1) A citação da Global Energia Elétrica S.A seria efetuada. 
 (2) O inadimplemento contratual seria total ou parcialmente reconhecido por sentença. O julgamento da ação dependia da formação do convencimento do Juiz da causa. A própria declaração de extinção do processo se revela contrária à tese corretamente defendida pelos advogados da Eletrobrás. 
 (3) A execução dos valores reconhecidos pela sentença seria integralmente satisfeita, possibilitando que a Eletrobrás recuperasse o valor que é cobrado da Peticionária (aliás, tudo indica o contrário: os órgãos técnicos da Eletrobrás recomendaram que o crédito da Global Energia fosse de meros R$70.000,00, e não os R$41 milhões que lhe foram destinados) .
104.	Argumenta que no presente caso se aplica a teoria da perda de uma chance, por meio da qual se veda que, por meio de indenização, posicione-se o sujeito lesado, pelo descumprimento de uma obrigação de meio, na mesma situação em que ele se encontraria caso os resultados buscados (e que dependiam de outros fatores) fossem atingidos. Em outros termos, impede-se que o sujeito que descumpra uma obrigação de meio seja garantidor do resultado almejado em sua atuação, conforme doutrina transcrita à peça 76, p. 55-56.
105.	Obtempera ser essencial o enquadramento do dano ao erário em “efetivo/real” (ou seja, que deriva diretamente da conduta do agente) ou “potencial”. Trata-se, segundo aduz, de exercício imprescindível para a definição da extensão e dos limites das sanções que podem ser aplicadas pelo TCU.
106.	A defendente traz aos autos (peça 76, p. 56-60) caso apreciado no bojo do Acórdão 6.881/2016-TCU-1ª
  Câmara, em que teriam sido discutidas imputações semelhantes às do presente caso, conforme consta do quadro comparativo abaixo:
		Acórdão 6.881/2016
	Instrução da SECEX deste caso

	Conduta apurada
	Falta de prática de atos ou prática intempestiva de atos por advogado responsável pela condução de processos judiciais no âmbito da Caixa Econômica Federal.
	“Não adoção das medidas necessárias à efetiva e válida citação do mutuário inadimplente, empresa Global Energia S.A., no âmbito do processo judicial nº 0038913- 73.2005.8.19.0001 – TJ/RJ, mesmo diante do evidente risco de prescrição da pretensão autoral, obrando com culpa na modalidade de negligência (...) ” (p. 6) .

	Autor da conduta
	Advogado diretamente responsável pelos processos.
	A Peticionária, que ocupou o cargo de gerente da Divisão de Contencioso (PRJC) e Chefe de Departamento Jurídico (PRJ) em parte do período em que a ação tramitou até ser extinta.

	Nexo de causalidade
	Provou-se que o advogado era responsável pela condução dos processos, mas que seus atos causariam danos potenciais (diferente dos danos equivalentes aos valores discutidos nos autos) . Ou seja, não havia nexo de causalidade entre seus atos e eventual valor não obtido por meio da ação.
	A SECEX atribui à Peticionária a “devolução das cartas precatórias por falhas atribuídas ao Departamento Jurídico da Eletrobrás”, que “concorreu diretamente para a não efetivação válida da citação da empresa devedora e, portanto, para a frustração da ação de cobrança da estatal, com a ocorrência da prescrição e consequentemente arquivamento da ação judicial, estabelecendo-se, portanto, o nexo de causalidade com o débito em questão”

	Dano verificado
	Ocorrência de dano meramente potencial.
	A Peticionária deve ser responsabilizada pelo débito não adimplido pela Global Energia (dano real) .

	Solução adotada/proposta
	Impossibilidade de imputação do dever de reparar dano ao erário. O Relator entendeu que a multa que poderia ser aplicada estaria prescrita.
	A SECEX propôs a citação solidária da Peticionária e da Global Energia para pagamento do débito devidamente atualizado.

107.	Considera evidenciado, com base na tabela comparativa acima exposta, o despropósito da sanção que se pretende imputar à peticionária, ao responsabilizá-la solidariamente pelo débito integral derivado de contrato de financiamento celebrado de forma questionável entre a Eletrobras e a Global Energia, sem que a Peticionária tenha participado de sua negociação.
108.	Reputa restar clara a ausência de falhas na conduta da peticionária, bem como do nexo de causalidade entre sua função e o dano ora apurado. Ressalta que o nexo de causalidade é elemento imprescindível para atribuição de responsabilidade. Destaca, nesse sentido, que a jurisprudência do STJ é pacífica sobre ser “imprescindível, para a configuração do dever de indenizar, a demonstração da existência de nexo de causalidade apto a vincular o resultado lesivo efetivamente verificado ao comportamento (comissivo ou omissivo) daquele a quem se repute a condição de agente causador" (REsp nº 1.602.106/PR, Rel. Min. Ricardo Villas Bôas Cuevas, 2ª S, DJe 22.11.2017) .
109.	Em face do princípio do devido processo legal, a peticionária espera que lhe seja permitido participar de todas as etapas seguintes do processo, inclusive na forma da Lei 9.784/1999 ou outros diplomas aplicáveis. Alega que os princípios do devido processo legal, contraditório e ampla defesa determinam (1) a prévia e perfeita cientificação da peticionária relativamente a todos os atos e incidentes do processo; (2) a possibilidade da prática de atos de reação pela peticionária, relativamente àqueles de que seja ela cientificada; (3) a possibilidade de efetiva participação nos incidentes instrutórios (jurídicos e probatórios desenvolvidos) , com a produção de provas inclusive pela própria Peticionária; e (4) a efetiva consideração, pelo órgão que preside o processo, dos atos praticados pela parte no exercício desse direito de participação. Além disso, manifesta a sua integral disposição em colaborar com a apuração dos fatos e a instrução do presente processo, colocando-se à disposição para apresentar esclarecimentos adicionais e documentos que este TCU considere relevantes.
110.	Requer, por fim, o acolhimento das suas alegações de defesa para (1) o fim de se extinguir desde logo o presente processo em razão da ocorrência da prescrição ou decadência, ou, quando menos, para (2) se reconhecer a inexistência de quaisquer irregularidades nas condutas praticadas pela Peticionária no âmbito da Diretoria Jurídica da Eletrobras.
Global Energia Elétrica S.A – peça 113, p. 1-12.
Argumentos.
111.	Após traçar inicialmente um breve histórico dos fatos (peça 113, p. 1-3) , alega, por meio de representante legalmente constituído nos autos (peça 109, p. 1) , que sua defesa, apesar de intempestiva, se ampara nos princípios da verdade material e do formalismo moderado, vetores do rito processual da TCE, tendo resguardo, também, no que dispõe o art. 160, §1 º, do Regimento Interno, que possibilita o oferecimento de documentos até o término da instrução. Ressalta, adicionalmente, que a presente defesa é amparada, em sua totalidade, em matéria de ordem pública, que pode ser reconhecida de ofício, a qualquer tempo, pela autoridade julgadora.
112.	Feitas essas considerações iniciais, ao analisar a responsabilidade que lhe foi imputada dentro do escopo de uma TCE, entende, com as devidas vênias, que o processo não preenche as condições de procedibilidade, tendo em vista:
a) 	a ocorrência da prescrição da TCE - nota-se que já decorreram mais de 10 anos entre a data dos fatos e a citação da Defendente;
b) 	a impossibilidade de se estabelecer o contraditório e a ampla defesa - novamente o longo decurso de tempo; e 
c) 	a ofensa à coisa julgada material - com decisão transitada em julgado no Poder Judiciário, o crédito que se busca apurar já foi considerado prescrito.
113.	No tocante à ocorrência de prescrição, alega que o Supremo Tribunal Federal (STF) , por meio do Recurso Extraordinário n. 669.069/MG, com repercussão geral assentada pela Excelsa Corte, sedimentou a tese de que “é prescritível a ação de reparação de danos à Fazenda Pública decorrente de ilícito civil”. Na oportunidade, julgou-se recurso extraordinário em face de decisão do Tribunal Regional Federal da 1ª Região que considerou o prazo de três anos para a prescrição de ações reparatórias da Fazenda Pública em razão de ilícitos civis.
114.	Informa que, embora esteja pendente de julgamento o Recurso Extraordinário n. 636.886/ AL, cujo objeto é a análise da prescritibilidade da pretensão de ressarcimento ao erário fundada em decisão de Tribunal de Contas, é fato também que já existem posicionamentos contundentes por parte do STF no sentido de reconhecer a prescrição. Tal situação já evidencia a insubsistência do entendimento de que não haveria prazo prescricional para a apuração de dano pelas Cortes de Contas.
115.	A exemplo, cita a decisão liminar conferida no Mandado de Segurança n. 34705/DF, do Ministro Ricardo Lewandowski, pela qual foi determinada a suspensão de processo de TCE dessa Corte de Contas, tendo em conta o decurso de 11 anos entre a data do fato e a citação da parte. Aponta que o Ministro Marco Aurélio, ao proferir decisão monocrática no MS n. 35.294/DF, manifestou o seu posicionamento favorável à adoção do prazo de cinco anos para proceder à notificação ou a citação daquele que se busca responsabilizar por dano ao erário. É o que se extrai do trecho abaixo transcrito (peça 113, p. 5) :
	Considero que, à luz do princípio geral da segurança jurídica, em princípio não são admissíveis hipóteses de imprescritibilidade, que, se existentes, devem ser interpretadas de forma restritiva. Nota-se que, no caso concreto, foi excedido até mesmo o prazo de dez anos, o maior prazo prescricional do direito civil (CC, art. 205) . 15. Quanto à multa, também considero plausível a aplicação do prazo de cinco anos previsto no art. 1º da Lei nº 9.873/1999, que é expresso quanto ao termo inicial: a "data da prática do ato", e não a do seu conhecimento pelo TCU, ao contrário do que alegam as informações. Na hipótese dos autos, o referido prazo também parece ter sido excedido.
116.	Ressalta que, no Superior Tribunal de Justiça (STJ) , o posicionamento coincide com o do STF em relação à prescritibilidade da tomada de contas especial, de competência dos Tribunais de Contas. Esse entendimento foi sedimentado no Recurso Especial n. 1.480.350, de lavra do Ministro Benedito Gonçalves:
	[ ... ] 6. Na tomada de contas especial, diversamente, o ônus da prova incumbe ao responsável pela aplicação dos recursos repassados, que se torna o responsável pelo débito e multa por mera presunção de prejuízo ao erário se ausente ou falha a prestação de contas. Nessas circunstâncias, a atuação administrativa deve encontrar limites temporais, sob pena de sujeitar os responsáveis pela aplicação de repasses de verbas federais a provarem, eles, a qualquer tempo, mesmo que decorridas décadas, a adequada aplicação dos recursos que um dia geriram, em flagrante ofensa a princípios basilares do Estado de Direito, como a segurança jurídica e ampla defesa. 7. Em virtude da lacuna legislativa, pois não há previsão legal de prazo para a atuação do Tribunal de Contas da União, deve ser-lhe aplicado o prazo quinquenal, por analogia aos arts. 1 º do Decreto 20.910/32 e 1º da Lei 9.873/99. Em hipótese similar à presente, porquanto ausente prazo decadencial específico no que concerne ao exercício do poder de polícia pela Administração, antes do advento da Lei 9.873/99, a Primeira Seção desta Corte, no julgamento do REsp 1.105.442/RJ (Rei. Min. Hamilton Carvalhido, Primeira Seção, DJe 22/2/2011) , sob o rito do art. 543-C do CPC, assentou ser ele de 5 anos, valendo-se da aplicação analógica do art. 1º do Decreto 20.910/32. 8. Recurso especial parcialmente conhecido e, nessa extensão, provido para julgar procedente o pedido inicial, desconstituindo a decisão do Tribunal de Contas da União no processo de tomada de contas especial do Convênio 5013/96, ressalvando-se a via judicial para o pleito de eventual ressarcimento.
117.	Aduz que, no caso em tela, não restam dúvidas de que já está superado o prazo para instauração da TCE. O intervalo de tempo entre a data da assinatura do contrato de financiamento ECF 1900 /992 - 30.06.1999 - e a data de citação da Defendente - 12.04.2018 - já é de quase 19 anos. Esse prazo supera, em muito, aquele considerado razoável pela jurisprudência consolidada para apuração de "prejuízos", por meio de uma TCE. 
118.	Nessa linha de argumentação, assevera que se deve reconhecer a inviabilidade de prosseguimento deste processo, seja em decorrência da prescrição da pretensão de ressarcimento ao erário (entendimento do STF) , seja em decorrência do prazo decadencial para instauração da TCE (entendimento do STJ) .
119.	No tocante à definição do marco prescricional, apresenta os seguintes argumentos:
O marco prescricional a ser adotado no caso em tela é o da assinatura do contrato, visto que seria este o fato gerador do "prejuízo" em apuração. Considerado este o marco inicial, o decurso de tempo até a citação é de 18 anos e 10 meses. 
Em uma linha ainda mais conservadora, poder-se-ia defender, com coerência, apenas mais um cenário: a data do encerramento do contrato pela antecipação dos vencimentos futuros, ocorrida em fevereiro de 2003. Considerado este o marco, o que se propõe apenas em razão do debate inerente ao processo, o decurso de tempo até a citação é de 13 anos e dois meses - o que também conduz, inevitavelmente, à ocorrência da prescrição. 
Ressalta-se que não é cabível desconsiderar o encerramento do contrato e a antecipação da dívida, com o fim de elastecer o prazo prescricional - como parece pretender a Unidade Técnica, ao calcular o débito com base nas prestações do financiamento pactuadas no momento da assinatura do contrato. 
Como visto, as prestações pactuadas foram antecipadas com a prerrogativa de antecipação da dívida exercida pela Eletrobras. Portanto, é evidente que o contrato se encerrou em 2005.
120.	Além da prescrição, entende que deve ser reconhecido também que o longo transcurso de tempo para a citação da defendente neste processo constitui elemento impeditivo para instauração da TCE. Reitera-se: são mais de 18 anos para a data do fato, o que inviabiliza o próprio exercício da ampla defesa e do contraditório.
121.	Considera notório que, após tanto tempo, é praticamente impossível que a defendente ainda possua ou logre resgatar todas as informações e documentos necessários para a apresentação da melhor defesa.
122.	Assinala que, conforme a jurisprudência uníssona dessa Colenda Corte de Contas, a ampla defesa e o contraditório são pressupostos de constituição válida da TCE, sem o que se deve proceder ao seu arquivamento. A exemplo, cita o que foi decidido no âmbito do Acórdão 5714/2017-TCU-Primeira Câmara:
O processo deve ser arquivado, por falta de pressupostos de desenvolvimento válido e regular, quando há o transcurso de tempo considerável entre a prestação de contas e a instauração da tomada de contas especial, somado à ausência de inequívoca ciência, pelo responsável, dos fatos tidos por irregulares, tornando inviável o exercício do direito ao contraditório e à ampla defesa.
123.	Argumenta que, no caso em tela, ainda que não se considere a data da assinatura do contrato de financiamento como marco para a contagem do decurso de tempo, a última notificação da defendente acerca dos fatos se deu ainda no ano de 2003, por meio de comunicados emitidos pela Eletrobras. Ou seja, ainda que se considere este o marco inicial para prejuízo à defesa, já se passaram 14 anos até a instauração da TCE.
124.	Nesse sentido, pelo critério do prejuízo à defesa pelo decurso de tempo, não se verificam no caso os pressupostos de constituição válida e regular da TCE.
125.	Discorre que é necessária a correta definição do objeto da apuração, constituído pelo “dano” e por seu fato gerador. Diz que, ainda que haja equívocos na apuração do dano, há um erro mais grave quanto à definição de seu fato gerador em virtude da desconexão entre a narrativa dos fatos pela Unidade Técnica e os elementos que justificaram a imputação de responsabilidade à Defendente. Nesse passo, traz as seguintes explicações:
Para responsabilização da Defendente, a Unidade Técnica aponta que a sua conduta seria “a inadimplência em relação às suas obrigações no âmbito do contrato de financiamento ECF 1900/99, concedido pela Eletrobras para a construção da PCH Baruito”. Daqui se extrai o fato gerador do prejuízo, então, a inadimplência no contrato de financiamento. 
Ocorre que toda a condução do processo se volta para a prescrição do crédito como fato gerador do dano, e não pelo inadimplemento do contrato. Em outras palavras, o processo não apura o contrato de financiamento em si, sua instrução, o rito procedimental adotado para aprovação, etc., mas a perda da oportunidade de cobrança do crédito decorrente pelas vias adequadas. 
Tal situação fica ainda mais evidente quando se analisa a imputação de responsabilidade à agente pública da Eletrobras. A Unidade Técnica aponta que a sua conduta seria a "não adoção das medidas necessárias à efetiva e válida citação do mutuário inadimplente, empresa Global Energia Elétrica S.A., no âmbito do processo judicial n. 0038913-73.2005.8.l 9.0001 - TJ/RJ, mesmo diante do evidente risco de prescrição da pretensão autoral". Ou seja, diferentemente do momento da imputação de responsabilidade à Defendente, aqui o fato gerador do dano seria a ocorrência da prescrição do crédito.
Ademais, verifica-se que não há nenhuma apuração de responsabilidade dos agentes que formalizaram o contrato ou dele de alguma forma participaram. Também quanto ao inadimplemento, se fosse este o objeto do processo, não se verifica nos autos a apuração de responsabilidade daqueles que tinham o dever de acompanhar o contrato. Claro está, pois, que não é este o objeto do processo. 
É necessário situar o real fato gerador do dano apurado nos autos, porque, neste caso, não há como se imputar responsabilidade solidária à Defendente. Observe-se que a Defendente não pode ser responsável pela prescrição do crédito, porque deste fato não participa, sobre ele não tinha qualquer responsabilidade. 
Por seu turno, se afirmado fosse que o objeto do processo é a ocorrência da inadimplência, afastada estaria a própria competência do Tribunal.
126.	Redargui que, embora tenha competência para a apuração de prejuízos decorrentes da gestão de recursos públicos federais, a atuação deste Tribunal de Contas não é cabível em todo e qualquer espécie de “dano”. Há hipóteses em que, ainda que se trate de um recurso oriundo de um ente público, o regime jurídico em que se realiza a sua gestão afasta a competência do controle externo.
127.	Esse seria o caso dos contratos de financiamento por instituições financeiras que integram a Administração Pública, em que, embora não se negue a origem pública dos recursos, a relação contratual se dá em um ambiente tipicamente privado, com situações e riscos inerentes ao mercado, o que determina um respeito por parte dos órgãos fiscalizadores. Nesse sentido apontaria a tese de Arildo da Silva Oliveira, publicado na Revista do TCU do primeiro quadrimestre de 2014:
Os empréstimos e financiamentos concedidos pelos bancos oficiais federais têm basicamente três destinatários: pessoas físicas, empresas privadas e entes governamentais. No controle dessas operações, o TCU restringe-se ao exame da legalidade, da legitimidade e da finalidade da operação, fiscalizando para que ela não resulte prejudicial ao banco e, por consequência, à União. Em síntese, o Tribunal avalia três requisitos: se houve o cumprimento das normas do banco que assegurem a regularidade da operação, se as garantias oferecidas pelo tomador do crédito são suficientes e exigíveis e se os valores financeiros tiveram a finalidade a que se destinam, não aceitando o TCU, por exemplo, que o banco empregue em fim diverso recursos destinados a algum programa social ou ao incentivo de determinada atividade econômica. Uma vez, porém, atendidos esses requisitos na fase de concessão da operação financeira, desaparece a competência do Tribunal para fiscalizar a aplicação dos recursos. Isso porque, a partir do momento em que deixa os cofres do banco oficial, o dinheiro perde a natureza de recurso público federal. Ou se torna privado, quando concedido à pessoa física ou à empresa, ou passa para a jurisdição do respectivo tribunal de contas, quando concedido a estado, distrito federal ou município.
128.	Discorre que a tese do referido autor destaca importante voto do Ministro Benjamin Zymler no âmbito do Acórdão 946/2013-TCU-Plenário, quando ressalva a possibilidade de atuação do TCU para a fiscalização da inadimplência de operações de crédito regularmente realizadas:
Ainda com base nesse entendimento, pode haver situações em que a natureza da operação que provocou o dano ao erário não justifica ou não recomenda a atuação do TCU. Tome-se, por exemplo, a inadimplência de particulares em operações de crédito regularmente realizadas - ou seja, de acordo com os normativos pertinentes - por bancos oficiais. Primeiro, porque a quantidade dessas operações demandaria significativos esforços dos órgãos de controle, alijando-os da atuação em situações mais relevantes. Segundo, porque se trata de operações tipicamente privadas de acordo com o regime jurídico próprio das empresas privadas a que estão submetidas as instituições financeiras oficiais (art. 173, § 1º, inciso II, da Constituição Federal) .
129.	Pondera que o contrato ECF 1900/99 tem a natureza de um contrato de financiamento, o que, ainda que tenha sido formalizado com a Eletrobras, entidade que não se qualifica como instituição financeira, não descaracteriza a sua natureza tipicamente privada. Reputa que a imputação de responsabilidade à defendente, portanto, incidiria em hipótese de carência de competência por essa e. Corte de Contas.
130.	Aponta como prova de que o contrato em exame se dá em uma relação negocial de ambiente típico do regime jurídico de direito privado, o reconhecimento da prescrição do crédito, pelo Tribunal de Justiça do Estado do Rio de Janeiro, no bojo do processo n. 0038913-73.2005.8.l 9.0001.
131.	Chama atenção para o fato de que, naquele autos, o TJRJ aplicou o prazo prescricional do §3º do art. 206 do Código Civil, direcionado a contratos privados de financiamento. 
132.	Nessa linha de argumentação, ressalta que, se aos olhos do Poder Judiciário deu-se o encerramento da pretensão de reaver o crédito, pelo decurso de tempo, não cabe a essa e. Corte, com a máxima vênia, sobrepor-se a tal entendimento pela via do controle. Entendimento contrário seria de que há para o mesmo fato dois prazos prescricionais distintos: um aplicável ao Poder Judiciário, outro à própria Administração, pela via do controle. Nesse sentido, giza que deve prevalecer a decisão do Poder Judiciário que reconhece a prescrição.
133.	Ante o exposto, requer: i) o conhecimento da defesa e o seu provimento, para reconhecer a prescrição da presente TCE, pelo decurso de prazo de mais de 18 anos; ii) subsidiariamente, na remota hipótese de não acolhimento do pedido anterior, que seja arquivado o processo pela ausência dos pressupostos de constituição válida do processo - ferido de morte o direito de defesa após mais de 13 anos da última notificação; iii) subsidiariamente, na remota hipótese de não acolhimento dos pedidos anteriores, que seja afastada a responsabilidade da Defendente, pela ausência de nexo de causalidade entre a sua conduta e o fato gerador do dano - a prescrição do crédito decorrente do contrato n. ECF 1900/99; e iv) por fim, na remota hipótese de não acolhimento dos pedidos anteriores, que seja reconhecida a prescrição do crédito decorrente do contrato n. ECF 1900/99 e a ausência de competência desse e. Tribunal para apuração de responsabilidade da Defendente pelos fatos que lhe são imputados.
Análise.
134.	Preliminarmente, entende-se que as alegações de defesa da empresa Global Energia Elétrica S.A, embora intempestivas, devem ser conhecidas em face dos princípios da verdade material e do formalismo moderado, que imperam nesta Corte. Verifica-se, ainda, que a referida defesa é amparada, em sua totalidade, em matéria de ordem pública, que pode ser reconhecida de ofício, a qualquer tempo, pela autoridade julgadora, conforme dispõe o art. 193 do Código Civil.
135.	Dito isso, constata-se que a prescrição da pretensão de cobrança da dívida em exame foi declarada no âmbito do processo judicial 2005.001.040135-9, após a sentença exarada pelo Juízo de Direito da 11ª Vara Cível da Comarca da Capital (peça 83, p. 19-22) ter sido confirmada em segunda instância (peça 86, p. 49-55, 58-71; peça 87, p.47-48, 55-56) e no Superior Tribunal de Justiça (peça 88, p. 28-30) , o que resultou na certidão de trânsito em julgado acostada à peça 88, p. 33. 
136.	Com efeito, entende-se que não é possível a rediscussão da matéria por este Tribunal de Contas, sob pena de afronta à coisa julgada material, bem como ao princípio da inafastabilidade de jurisdição insculpido no art. 5º, inciso XXXV, da Constituição Federal.  
137.	Ademais, ainda que não houvesse operado coisa julgada material, a prescrição deveria ser conhecida no âmbito deste Tribunal de Contas, haja vista que o Supremo Tribunal Federal (STF) , por meio do Recurso Extraordinário n. 669.069/MG, com repercussão geral assentada pela Excelsa Corte, sedimentou a tese de que “é prescritível a ação de reparação de danos à Fazenda Pública decorrente de ilícito civil”. 
138.	No caso em análise, não resta configurado nenhum ato que possa se enquadrar na categoria de ato ímprobo ou de ilícito penal. Trata-se de mera pretensão de responsabilização civil, sendo que houve o transcurso de 14 anos entre a última notificação da Global Energia Elétrica S.A acerca dos fatos, em 29/5/2003 (peça 16, p. 161-162) , por meio de comunicados emitidos pela Eletrobras, e a instauração da TCE por força do Acórdão 2520/2017-TCU-Plenário, em 14/11/2017. Observa-se que foi excedido até mesmo o prazo de dez anos, o maior prazo prescricional do direito civil (CC, art. 205) .
139.	Outrossim, merece razão a Sra. Vládia quando alega que não é possível estabelecer o nexo causal entre sua atuação como Chefe da Divisão de Contencioso PRJC (de 1/11/2005 a 13/7/2008) e Chefe do Departamento Jurídico PRJ e o dano decorrente da inadimplência da Global Energia Elétrica S.A. É o que se busca demonstrar a seguir.
140.	Primeiramente, constata-se que a defendente não atuou diretamente no processo judicial n. 0038913-73.2005.8.l 9.0001, por não ser essa sua função. Embora a responsabilidade pelo atendimento dos prazos e pela condução dos atos processuais fosse dos advogados aos quais o referido processo foi distribuído, somente a Sra. Vládia foi citada por este Tribunal de Contas. Entende-se que tal procedimento afigura-se desarrazoado e desproporcional, na medida em que valida a tese de que o chefe de qualquer departamento jurídico seja individualmente responsável por cada ato praticado nos inúmeros processos judicias em curso, o que seria impraticável a qualquer pessoa. 
141.	Em segundo lugar, ainda que os advogados da Eletrobras tivessem sido muito diligentes, eficientes e ágeis na condução do processo, adiantando-se no cumprimento dos prazos e nas providências relacionadas à expedição das cartas precatórias no âmbito da ação movida em face da Global Energia, ninguém seria capaz de afirmar que: i) 	a citação da Global Energia Elétrica S.A seria efetuada; ii) 	o inadimplemento contratual seria total ou parcialmente reconhecido por sentença. O julgamento da ação dependia da formação do convencimento do Juiz da causa; e iii) 	a execução dos valores reconhecidos pela sentença seria integralmente satisfeita, possibilitando que a Eletrobras recuperasse o valor que é cobrado da Peticionária. 
142.	Ou seja, se por um lado, é possível admitir que a inação ou ação negligente do advogado obstaculiza as chances de êxito da ação judicial, por outro, a sua atuação diligente não é garantia de que a causa obtenha pleno sucesso. Com efeito, não se pode falar em dano real para a Eletrobras decorrente da suposta desídia de seus advogados, mas tão somente de um prejuízo potencial.
143.	Ocorre que, diferentemente do direito civil, no âmbito de um processo de tomada de contas especial é necessário que haja o dano ao erário efetivo, real ou estimado, para que o Estado se insurja e possa ser reparado, não havendo a possibilidade de reparação de dano ao erário potencial.
144.	Nesse sentido entendeu este Tribunal de Contas ao abordar a teoria da perda de uma chance no bojo do Acórdão 6881/2016-TCU-Primeira Câmara:
Relatório: (...) 
6. Então, é necessário verificar qual é a justa responsabilidade do advogado, visto que o resultado de uma demanda judicial não depende somente deste.
37. Para solucionar tal questão, o direito pátrio aplica a teoria da ‘perda de uma chance’ que resumidamente diz que a responsabilidade civil de indenizar do advogado somente ocorrerá quando houver probabilidade real e concreta de sucesso na demanda.
38. Desta maneira, buscou-se na jurisprudência o entendimento sobre a responsabilidade do advogado nos casos de falha na prestação de seus serviços. Assim, foram colacionados os seguintes entendimentos abaixo:
‘EMENTA
PROCESSUAL CIVIL. RESPONSABILIDADE CIVIL. ADVOGADO. PRESTAÇÃO DE SERVIÇOS DEFICIENTE. NÃO INTERPOSIÇÃO DE APELAÇÃO. DANOS MORAIS E MATERIAIS. PERDA DE OPORTUNIDADE. PROBABILIDADE REAL. AUSÊNCIA DE CULPA.
1. A denominada ‘perda de chance’, segundo a mais abalizada doutrina, pode ser considerada uma terceira modalidade, a meio caminho entre o dano emergente e o lucro cessante.
2. A perda de uma causa não torna imperiosa a responsabilidade do advogado que nela atuou, visto que a sua aceitação não gera obrigação de resultados, mas, sim, de meios.
3. A não interposição de apelação não basta para se reconhecer a responsabilidade do causídico que atuou no feito, máxime pela teoria adotada no Código Civil - causalidade adequada -, em que nem todas as condições que concorrem para o resultado são equivalentes, mas somente aquela que foi mais adequada a produzir concretamente o resultado. (Sergio Cavalieri Filho) .
4. Na esteira da doutrina balizada no assunto, devem ser separados os danos potenciais e prováveis - e, portanto, indenizáveis - daqueles danos puramente eventuais e hipotéticos, cuja reparação deve ser rechaçada.
5. Inexistindo a probabilidade real e, por conseguinte o dano - seja material ou moral -, os pedidos iniciais devem ser julgados improcedentes.
Apelo provido.
 (Acórdão nº 713617, 20120110973344 APC, 1ª Turma Cível, TJDFT,
Data de Julgamento: 18/09/2013) ’
‘EMENTA
CIVIL E PROCESSUAL CIVIL. INDENIZAÇÃO POR DANOS MATERIAIS E MORAIS. CONTRATO DE PRESTAÇÃO DE SERVIÇOS ADVOCATÍCIOS. AUSÊNCIA DE CONTESTAÇÃO. PERDA DE UMA CHANCE. NÃO CONFIGURAÇÃO. ÔNUS DA PROVA. AGRAVO RETIDO. NÃO CONHECIMENTO. BENEFICIÁRIO DA JUSTIÇA GRATUITA. CONDENAÇÃO AO PAGAMENTO DAS VERBAS DE SUCUMBÊNCIA. POSSIBILIDADE. EXIGIBILIDADE. SUSPENSÃO. ART. 12 DA LEI Nº 1.060/50.
1. Não se conhece de agravo retido que não foi objeto de requerimento em preliminar do recurso de apelação, a teor do art. 523, § 1°, do Código de Processo Civil.
2. O fato de o advogado contratado não haver apresentado contestação não acarreta a sua automática responsabilização civil por danos materiais e morais com base na teoria de ‘perda de uma chance’, uma vez que as pretensões que invocam essa teoria devem ser fundamentadas em provas que demonstrem a possibilidade concreta de êxito no processo, eventualmente frustrada pela desídia do causídico.
3. O inadimplemento contratual, por si só, não configura dano moral.
4. A gratuidade de justiça não impossibilita a condenação do sucumbente ao pagamento das custas processuais e dos honorários advocatícios, mas suspende sua exigibilidade por cinco anos, conforme art. 12 da Lei 1.060/50.
5. Recurso conhecido e desprovido.
 (Acórdão 734836, 20090110261159APC, 1ª Turma Cível, TJDFT,
Data de Julgamento: 07/11/2013) ’
 (grifo nosso) 
‘EMENTA
APELAÇÃO CÍVEL. PERDA DE UMA CHANCE. PRESTAÇÃO DE SERVIÇOS. ADVOGADO. PERDA DE PRAZO. POSSIBILIDADE DE ALTERAÇÃO DO JULGADO. DANO. OCORRÊNCIA.
O fato de o advogado prestar serviços de obrigação de meio, não o elide de prestá-lo de forma adequada e de acordo com os interesses do seu cliente.
A perda de uma chance em razão da interposição de recurso intempestivo pelo advogado caracteriza a sua responsabilidade civil quando é provável a obtenção do êxito do cliente na reforma da sentença.
O valor do dano não é desarrazoado quando fixado levando em consideração tanto o provável benefício com a reforma da sentença quanto pelo caráter pedagógico relacionado com a seriedade da situação.
 (Processo 0037296-50.2008.8.22.0014 APC, 2ª Câmara Cível, TJRO
Data de Julgamento: 12/09/2012) ’
 (grifo nosso) 
‘EMENTA
MANDATO E PRESTAÇÃO DE SERVIÇO DE RECUPERAÇÃO DE CRÉDITO. RESPONSABILIDADE CIVIL.
Empresa contratada para recuperar crédito do contratante, mediante cobrança extrajudicial e judicial. Advogado por ela indicado, e a ela vinculado, que deixa de dar andamento a processos judiciais, sobrevindo a extinção por abandono da causa. Perda de uma chance.
Em face do objeto da contratação, que também abarcava a esfera judicial, e diante do evidente vínculo entre o advogado constituído para defender os interesses do contratante e a empresa contratada, esta responde solidariamente pelos prejuízos decorrentes da atuação desidiosa do profissional que indicou.
A desídia do advogado na defesa dos interesses de seu cliente faz eclodir a responsabilidade indenizatória daquele pelos prejuízos por este experimentados, ante a frustração decorrente da denominada perda de uma chance.
Perda de uma chance.
Pedido reparatório que não pode ser acolhido nos termos pretendidos, porquanto inexistente direito líquido e certo ao recebimento das quantias cobradas nas ações judiciais, havendo apenas mera expectativa de direito. Julgamento do pedido à luz da perda de uma chance, dados os princípios da mihi factum, dabo tibi jus e jura novit curia.
Recurso principal parcialmente provido, não provido o recurso adesivo.
 (Processo 3001413-07.2013.8.26.0595 APC, 28ª Câmara de Direito Privado, TJSP
Data de Julgamento: 20/10/2015) ’
 (grifo nosso) 
39. Do exposto acima, verifica-se que a responsabilidade do advogado negligente somente existirá se houver expectativa real de êxito nas ações judiciais, sendo que se houver apenas mera expectativa de direito não há que se falar em reparação.
40. Visto a possibilidade de responsabilidade civil do advogado em casos que atue com desídia ou negligência, desde que seja frustrada uma possibilidade concreta de êxito na demanda, faz-se necessário ainda saber qual o resultado efetivo dessa responsabilização.
41. Novamente, para melhor entendimento, buscou-se na jurisprudência qual o resultado da aplicação da teoria da ‘perda de uma chance’. Assim, foram colacionados os seguintes entendimentos abaixo:
‘EMENTA
RESPONSABILIDADE CIVIL. FALHA NA PRESTAÇÃO DE SERVIÇOS ADVOCATÍCIOS. TEORIA DA PERDA DE UMA CHANCE. NÃO INTERPOSIÇÃO DE RECURSO ESPECIAL. NEGLIGÊNCIA. DEVER DE INFORMAÇÃO VIOLADO. ENTENDIMENTO PACIFICADO NO STJ A RESPEITO DA QUESTÃO DE DIREITO CONTROVERTIDA, À ÉPOCA DO TRÂNSITO EM JULGADO DO ACÓRDÃO, APLICABILIDADE. FIXAÇÃO DA INDENIZAÇÃO, CRITÉRIOS, EQUIDADE. RESPONSABILIDADE DA ASSOCIAÇÃO QUE INTERMEDIOU O NEGÓCIO JURÍDICO.
AUSENTE. DANO MORAL NÃO CONFIGURADO.
A relação entre advogado e seu cliente é baseado na confiança, assumindo aquele uma obrigação de meio, e não de resultado. Assim, a obrigação do advogado é de defender o seu cliente com o máximo de atenção, diligência e técnica; se assim não agir, responde pelos atos, que, no exercício profissional, praticar com dolo ou culpa.
A perda de prazo recursal contraria a obrigação assumida pelo patrono da causa, notadamente se sua negligência acarreta o trânsito em julgado de acórdão que julgou totalmente improcedentes os pedidos formulados pelo cliente, em franca violação ao artigo 12, do Código de Ética e Disciplina da Ordem dos Advogados do Brasil.
Diante da prova de que o entendimento defendido pelo autor acerca da mesma questão de direito achava-se pacificado no âmbito da 1ª Seção do Superior Tribunal de Justiça, mais de um ano antes do trânsito em julgado do acórdão em sentido oposto; de que o advogado tinha ciência desse fato, porquanto patrocinava outras causas sobre o mesmo tema; tais fatos corroboram no sentido de que o advogado vislumbrava razoabilidade na tese jurídica defendida. Inexistindo contraprova hábil para ilidir o acervo probatório que demonstra a grande probabilidade de que a causa teria sucesso, se tivesse sido submetida ao Superior Tribunal de Justiça, o advogado não se desincumbiu do ônus que lhe impõe o artigo 333, inciso II, do Código de Processo Civil, devendo ser aplicada a teoria da perda de uma chance.
A associação que intermediou a contratação de um escritório de advocacia especializado no ramo jurídico relacionado às demandas de interesse de seus associados não responde pela perda de uma chance, haja vista que além de não ser parte no negócio jurídico de prestação de serviços advocatícios, não detinha poderes para interferir em nenhum ato que deveria ser praticado no processo.
Na fixação da indenização pela perda de uma chance, apesar da alta probabilidade de provimento do recurso faltante, caso tivesse sido interposto, a chance não pode ser erigida a uma certeza absoluta.
Diante de um juízo de equidade, pelas peculiaridades do caso concreto, a indenização deve corresponder a 80% dos valores que seriam ressarcidos ao autor, em caso de êxito do recurso especial não interposto, limitada à matéria que se achava pacificada. A reparação por dano moral só tem lugar quando resta violado algum direito da personalidade da vítima, capaz de ofendê-la na sua dignidade, o que não ocorreu no caso concreto.
 (Acórdão 819133, 20110110994752 APC, 6ª Turma Cível, TJDFT
Data de Julgamento: 10/09/2014) ’
42. Verifica-se na ementa acima que a aplicação da teoria da ‘perda de uma chance’ tem caráter indenizatório e não alcança o total do valor do suposto dano material sofrido, pois mesmo havendo alta probabilidade de êxito na ação judicial, se o advogado tivesse sido diligente não haveria a certeza absoluta de sucesso. Em outras palavras a indenização é por dano potencial e não efetivo.
43. Entretanto, diferentemente do direito civil, no âmbito de um processo de tomada de contas especial é necessário que haja o dano ao erário efetivo, real ou estimado, para que o Estado se insurja e possa ser reparado, não havendo a possibilidade de reparação de dano ao erário potencial.
44. A Instrução Normativa do TCU n. 71/2012, que dispõe sobre a instauração, organização e o encaminhamento ao Tribunal de Contas da União dos processos de tomada de contas especial, diz o seguinte:
‘Seção IV
Da quantificação do débito
Art. 8º A quantificação do débito far-se-á mediante:
I - verificação, quando for possível quantificar com exatidão o real valor devido; ou
II - estimativa, quando, por meios confiáveis, apurar-se quantia que seguramente não excederia real valor devido.
Art. 9º A atualização monetária e os juros moratórios incidentes sobre o valor do débito devem ser calculados segundo o prescrito na legislação vigente e com incidência a partir da data de ocorrência do dano.’
45. No caso concreto e pelo já exposto, verifica-se que a omissão ou a ação negligente do advogado não gerou um dano ao erário efetivo, pois não é possível afirmar que a Caixa teria sucesso em alguma das ações judiciais prejudicadas pelo responsável e, nem se houvesse sucesso, se este seria parcial ou integral.
46. Assim, não é possível quantificar se houve dano ao erário e o seu valor exato, ou mesmo estimá-lo, em relação aos processos judiciais em que houve ausência de contestação, interposição de recurso de apelação intempestivo, ausência de interposição de recurso de apelação, ausência de atos processuais, ausência de atos com a finalidade de se evitar eventual excesso na execução e ausência de minuta de defesa adequada, constantes nos parágrafos 14, 15, 16, 17, 18 e 20.
47. Portanto, em razão do acima exposto, deve ser acolhido o presente argumento e, por ocasião do exame das irregularidades, deverá ser excluída a imputação de dano ao erário ao responsável quando se referirem aos atos e omissões processuais realizados nas ações judiciais ora em análise.
	Voto
	Na sua defesa (peça 26) , o ex-empregado argumenta que haveria “dúvidas sobre a existência de prejuízo ao erário em razão do exercício da advocacia ser um meio e não um fim”.
Sobre esse ponto, concordo com a unidade técnica em acatar as alegações de defesa do responsável, pois, se por um lado, é possível admitir que a inação ou ação negligente do advogado obstaculiza as chances de êxito da ação judicial, por outro, a sua atuação diligente não é garantia de que a causa obtenha pleno sucesso. Destarte, a rigor, não se pode falar em dano real para a Caixa decorrente da desídia do seu ex-advogado, mas tão somente de um prejuízo potencial.
145.	Além disso, não há nos autos provas contundentes que demonstrem de forma inequívoca que os advogados que atuaram na ação de cobrança em exame agiram de forma negligente de modo a dar causa ao reconhecimento da prescrição pelo juízo de primeira instância. Ao contrário, a linha do tempo constante da tabela da peça 76, p. 29-32 sinaliza o esforço empreendido pelos advogados para impulsionar a ação de cobrança. Além disso, há outros fatores que contribuíram para que a citação da Global Energia não ocorresse:
 (1) 	O efetivo funcionamento da empresa em endereço diverso do constante do contrato de financiamento e posteriores termos aditivos; 
 (2) 	As diversas mudanças de endereço da Global Energia;
 (3) 	A dificuldade de localização da Global Energia e de seus representantes legais para recebimento da citação, conforme registrado nos mandados que foram cumpridos; 
 (4) 	A própria demora do Poder Judiciário em tomar as providências necessárias para efetivar todos os atos de citação, situação agravada pelo fato de a Global Energia estar localizada em Estado diferente da Eletrobras e do foro do contrato (Rio de Janeiro) ; 
146.	Outro ponto que merece atenção é a impossibilidade de se estabelecer a responsabilidade solidária da empresa Global Energia em conjunto com a Sra. Vládia, na medida em que não existe uma relação de causa e efeito entre a conduta da chefe do departamento jurídico, que supostamente deu causa à prescrição da pretensão autoral no âmbito do processo judicial n. 0038913-73.2005.8.19.0001 – TJ/RJ, e a inadimplência da Global Energia S.A, formalizada com a inclusão da empresa no CADIN em 24/6/2003. Observa-se inclusive que a conduta atribuída à Sra. Vládia ocorreu após a inadimplência da empresa, o que impossibilita o estabelecimento do nexo causal entre os dois eventos, dado que a causa não pode sobrevir ao efeito. Trata-se, portanto, de irregularidades distintas e não correlacionadas.  
147.	Caso o objeto do presente processo fosse o inadimplemento contratual, o que não parece ser o caso, deveria ter sido promovida a citação solidária dos agentes que formalizaram o contrato de financiamento ou que dele de alguma forma participaram. Isso porque, conforme apontado pela Sra. Vládia, há evidências que apontam que o contrato de financiamento ECF 1900/1999 (peça 16) foi firmado em condições diferentes das que foram recomendadas pelas áreas técnicas competentes, senão veja-se:
	Avaliação de risco sobre o financiamento
	Ato da Diretoria Executiva da Eletrobrás

	Em 9.3.1999, a área técnica da Eletrobras elaborou avaliação de risco de crédito da Global Energia e concluiu que poderia lhe ser concedido um financiamento no valor de R$70 mil. Identificou-se também que “a sociedade, em fase pré-operacional, não registra capital de giro e apresenta elevado endividamento junto ao grupo controlador” e que “a companhia mostra excessiva restrição financeira e, portanto, alto risco”. (peça 90, p. 1) .
	Em 14.6.1999, a Diretoria Executiva aprovou a concessão de financiamento, formalizado mediante contrato, de mais de R$10 milhões (peça 16, p. 15-18) .

	Segundo o exame realizado, a Global Energia, “ainda em fase pré-operacional, apresenta elevado risco financeiro e limite de crédito muito insuficiente para o financiamento pleiteado”. 
Constatou-se que “a concessionária não se estabeleceu como uma SPC – ‘special purpose company’ ou ‘empresa de propósito singular’ – necessária à montagem de um ‘project finance’, isto é, modalidade de financiamento projetado para cobrir todos os riscos do empreendimento, sem contaminá-lo com outros riscos inclusive da empresa interessada”. 
Também se entendeu que o oferecimento do direito emergente da concessão e da receita decorrente do contrato de compra e venda com a CEMAT eram garantias fracas e insuficientes para esse tipo de operação (peça 91, p. 1-2) .
	As garantias exigidas pela Diretoria Executiva e que constaram do contrato de financiamento, firmado em 30.6.1999, foram justamente o direito emergente da concessão e a receita decorrente do contrato de compra e venda de energia com a CEMAT (itens 1.9.1 e 1.9.2 da Ata da 1.813ª Reunião da Diretoria Executiva – peça 16, p. 17) . 

	Inexistência de avaliação de risco sobre a possibilidade de aumento do crédito concedido. Houve apenas a análise da atratividade do projeto com base na taxa de rentabilidade do empreendimento.
	Após a celebração de aditivos em 2001 e 2002, foi disponibilizado à Global Energia um crédito total de mais R$40 milhões (peça 92, p. 1-15) .

148.	Diante da análise promovida, propõe-se acolher as alegações de defesa da Sra. Vládia Viana Régis e da empresa Global Energia S.A, de modo a afastar as irregularidades que lhes foram atribuídas.  
PROPOSTA DE ENCAMINHAMENTO
149.	 Ante o exposto, submetemos os autos à consideração superior, propondo ao Tribunal:
a)	acolher as alegações de defesa da Sra. Vládia Viana Régis e da empresa Global Energia Elétrica S.A;
b)	com fundamento nos arts. 1º, inciso I, 16, inciso I, 17 e 23 da Lei 8.443/1992 c/c os arts.  arts. 1º, inciso I, 207 e 214, inciso I, do Regimento Interno, julgadar regulares as contas da Sra. Vládia Viana Régis (CPF: XXX.384.987-XX) , dando-lhe quitação plena;
c)	dar ciência da decisão que for proferida aos responsáveis e às Centrais Elétricas Brasileiras S.A. – Eletrobras;
d)	arquivar o presente processo, com base no inciso V do art. 169 do RI/TCU.
MANIFESTAÇÃO DO TITULAR DA SUBUNIDADE TÉCNICA
4.	O diretor responsável manifestou concordância parcial com a proposta do auditor instrutor. Anuiu com o encaminhamento proposto para a Sra. Vládia Viana Régis, mas divergiu quanto ao acolhimento das alegações de defesa da empresa Global Energia Elétrica S.A., os quais, em sua opinião, devem ser rejeitados pelos motivos que expõe na manifestação à peça 117, a seguir transcrita, nos termos do art. 1º, § 3º, inciso I, da Lei nº 8.443/92.
	“Manifesto-me, com a devida vênia, parcialmente de acordo com a proposta de encaminhamento formulada pelo Sr. Auditor, à peça precedente.
2.	No que tange à responsabilização da Sra. Vládia Viana Régis, manifesto minha concordância no sentido do acolhimento de suas alegações de defesa, com o consequente julgamento pela regularidade de suas contas, com base nos seguintes principais fatos e argumentos:
a) As reais causas diretas e imediatas do dano ao erário apurado nos autos, que apenas vieram completamente ao conhecimento deste Tribunal quando da apresentação de sua defesa, foram as seguintes: (i) a celebração do contrato de financiamento em termos não recomendados pela área técnica da Eletrobras, quando da análise de viabilidade econômico-financeira da concessão do financiamento; (ii) a celebração de aditivos ao contrato, aumentando ainda mais o valor do financiamento; (iii) o inadimplemento da empresa Global Energia; (IV) a área gestora do contrato não ter acionado os mecanismos contratuais existentes, mantendo-se inerte quanto à execução das garantias previstas em caso de inadimplemento;
b) A defendente não participou de nenhum dos eventos elencados acima, que foram as reais causas do dano sofrido pelos cofres da Eletrobras;
c) O dano ao erário não decorreu do reconhecimento da prescrição no âmbito do processo judicial, como os documentos constantes dos autos faziam crer, mas, sim de problemas anteriores relacionados à concessão do financiamento à empresa Global Energia; ao posterior inadimplemento desta e ao modo como a Eletrobras agiu em face desse inadimplemento; 
d) A ação judicial de cobrança, ajuizada pela Eletrobras em desfavor da empresa Global Energia, não se frustrou por ato de desídia e/ou negligência da defendente, mas sim, fundamentalmente, pelo funcionamento deficiente do aparato burocrático judicial, bem como pelas dificuldades impostas pela empresa Global Energia para sua citação;
e) Ainda que a ação judicial tivesse sido bem sucedida, ou seja, que a Eletrobras tivesse ganho a causa e a empresa Global tivesse sido condenada a restituir à estatal o montante do financiamento não adimplido, tal circunstância não era garantia de que, efetivamente, o dano fosse recomposto, na medida em que a capacidade de pagamento (limite de crédito) da Global Energia, apurada pela própria Eletrobras quando da análise de viabilidade do crédito, era uma pequena fração do empréstimo concedido;
f) Não há quaisquer evidências nos autos, sequer meros indícios, de que a defendente tenha obrado com culpa comissiva ou omissiva na condução das atividades que lhe cabia, primeiramente, como gerente da Divisão do Contencioso, e, posteriormente, como chefe do Departamento Jurídico, nos quais desempenhava funções de organização estrutural e de distribuição de tarefas, não sendo responsável pelo cumprimento de ônus processuais em processos específicos. Tampouco há indícios de que algum advogado da Eletrobras tenha sido negligente no cumprimento de suas tarefas processuais.	
3.	No que concerne, todavia, à responsabilização da empresa Global Energia Elétrica S.A., discordo, data maxima venia, do entendimento esposado pelo Sr. Auditor, no sentido do acolhimento da defesa, entendendo, diversamente, que as alegações de defesa devem ser rejeitadas, pelos seguintes principais motivos:
a) A empresa Global Energia foi a única beneficiária dos recursos públicos concedidos por meio de financiamento com recursos da RGR (Reserva Global de Reversão) , por intermédio da celebração, com a Eletrobras, do Contrato ECF 1900/1999;
b) A referida empresa foi inadimplente com suas obrigações previstas no aludido ajuste, concedido pela Eletrobras para a construção da PCH Baruito, deixando de pagar as parcelas devidas do principal e encargos estabelecidos em contrato, infringindo diretamente suas cláusulas onze (amortização) , sexta (juros) e sétima (taxa de administração) ;
c) Ao não quitar as parcelas devidas e deixar de atender às notificações extrajudiciais emitidas pela credora para equacionar a dívida, a empresa Global Energia concorreu diretamente para a ocorrência do dano ao erário, tendo sido, como já frisado, a única beneficiária dos recursos repassados pela Eletrobras;
d) O prejuízo aos cofres da Eletrobras remonta, aproximadamente, a vultosos R$ 144 milhões (valor atualizado até 29/10/2019) ;
e) É da competência precípua do Tribunal de Contas da União, como órgão de estatura constitucional e cuja atuação é autônoma e independente em relação aos demais Poderes da República, notadamente, in casu, ao Poder Judiciário, julgar as contas e condenar aqueles que derem causa a perda, extravio ou outra irregularidade, de que resulte prejuízo ao erário, a ressarcir o órgão ou entidade pública lesado (intelecção do art. 71, inciso II da CRFB) ;
f) Ao contrário da tese defendida pela empresa responsável, não houve a prescrição do poder sancionador do TCU nesta Tomada de Contas Especial. Neste sentido, reafirmado o princípio da independência das instâncias e a imprescritibilidade das ações de ressarcimento ao erário, é o recente Acórdão 7930/2018-TCU-Segunda Câmara, relatado pela em. Ministra Ana Arraes, de cujo voto condutor extrai-se o seguinte esclarecedor excerto:  
E prevalece o entendimento, no âmbito do TCU, de que a repercussão geral suscitada no âmbito do RE 636.886/AL – tema 899 do STF (prescrição nas ações de ressarcimento ao erário) , pendente de julgamento – não constitui óbice ao desenvolvimento regular dos processos de controle externo. Ante o princípio da independência das instâncias, não cabe sobrestar julgamentos neste Tribunal em função de sobrestamento determinado no âmbito do Judiciário. Assim, até decisão em sentido contrário pelo STF, permanece válida a imprescritibilidade das ações de ressarcimento ao erário, conforme reiterada jurisprudência do Poder Judiciário e deste Tribunal (e.g. Acórdão 10020/2017-TCU-Primeira Câmara, relator ministro José Múcio Monteiro; e 9.167/2017 - 2ª Câmara, relator ministro Augusto Nardes) . (grifou-se) 
g)  Também ao contrário do afirmado pela empresa responsável, o fato gerador do dano ao erário não foi a prescrição do crédito decorrente do Contrato ECF 1900/1999, mas sim a própria celebração do referido contrato (que jamais deveria ter sido entabulado com uma empresa que não detinha, notoriamente, capacidade econômico-financeira para entabular o ajuste) , razão pela qual, inclusive, proporei ao Tribunal o acatamento da defesa apresentada pela Sra. Vládia Viana Régis (que não teve qualquer participação nos atos de celebração do multicitado ajuste) e a imputação de débito tão somente à empresa beneficiada com os recursos públicos do financiamento e inadimplente no seu pagamento, ou seja, a Global Energia.
PROPOSTA DE ENCAMINHAMENTO
4.	Ante o exposto, submeto os autos às instâncias competentes, propondo: 
a) acolher as alegações de defesa apresentadas pela Sra. Vládia Viana Régis e, com fundamento nos arts. 1º, inciso I; 16, inciso I; 17 e 23, inciso I da Lei 8.443/1992 c/c os arts. 1º, inciso I; 207 e 214, inciso I, do Regimento Interno, julgar regulares suas contas, dando-lhe quitação plena; 
b) rejeitar as alegações de defesa apresentadas pela empresa Global Energia Elétrica S.A. e, com fundamento nos arts. 1º, inciso I, 16, inciso III, alínea “c” e § 2º, alínea “b” da Lei 8.443/1992 c/c os arts. 19, caput e 23, inciso III, da mesma Lei, c/c os arts. 1º, inciso I; 209, inciso III; 210, caput e § 1º e 214, inciso III, do Regimento Interno, julgar irregulares suas contas, condenando-a ao pagamento da quantia a seguir especificada, com a fixação do prazo de quinze dias, a contar da notificação, para comprovar, perante o Tribunal (art. 214, inciso III, alínea “a”, do Regimento Interno) , o recolhimento da dívida aos cofres das Centrais Elétricas Brasileiras S.A. - Eletrobras, atualizada monetariamente e acrescida dos juros de mora, calculados a partir das datas discriminadas, até a data do recolhimento, na forma prevista na legislação em vigor, abatendo-se, na oportunidade, o (s) valore (s) já ressarcido (s) ;
	Valor total original do débito
	Data de ocorrência

	R$ 40.180.100,00
	2/7/1999

	Valor atualizado do débito (até 29/10/2019) 

	R$ 144.563.818,17 (vide peça 115) 

c) aplicar à empresa Global Energia Elétrica S.A. (CNPJ 36.948.016/0001-78) a multa prevista no art. 57 da Lei 8.443/1992 c/c o art. 267 do Regimento Interno, com a fixação do prazo de quinze dias, a contar da notificação, para comprovar, perante o Tribunal (art. 214, inciso III, alínea “a”, do Regimento Interno) , o recolhimento da dívida aos cofres do Tesouro Nacional, atualizada monetariamente desde a data do acórdão até a do efetivo recolhimento, se for paga após o vencimento, na forma da legislação em vigor;
d) autorizar, desde logo, nos termos do art. 28, inciso II, da Lei 8.443/1992, a cobrança judicial das dívidas caso não atendidas as notificações;
e) dar ciência da decisão que for proferida aos responsáveis e às Centrais Elétricas Brasileiras S.A. – Eletrobras.      
	Irregularidade
	Responsável
	Conduta 
	Nexo de Causalidade

	Inadimplemento do financiamento concedido pela Eletrobras para a construção da PCH Baruito (Contrato ECF-1900/99) .
	Global Energia Elétrica S.A. (CNPJ 36.948.016/0001-78) .
	Recebimento de recursos públicos e não pagamento das parcelas do financiamento.
	Ao não quitar as parcelas devidas e deixar de atender às notificações extrajudiciais emitidas pela credora para equacionar a dívida, a empresa concorreu diretamente para a ocorrência do dano ao erário, tendo sido a única beneficiária dos recursos repassados pela Eletrobras.”

MANIFESTAÇÃO DO TITULAR DA UNIDADE TÉCNICA
5.	O titular da Secretaria de Controle Externo da Administração Indireta no Estado do Rio de Janeiro manifestou-se de acordo com a proposta do diretor responsável (peça 118) .
MANIFESTAÇÃO DO MINISTÉRIO PÚBLICO JUNTO AO TCU
6.	O Ministério Público junto ao Tribunal, representado pelo Subprocurador-Geral Lucas Rocha Furtado, manifestou-se de acordo com a proposta de encaminhamento apresentada pelo diretor de fiscalização dos setores elétrico e nuclear da SecexEstataisRJ (peça 117) e endossada pelo titular daquela unidade técnica à peça 118, conforme o Parecer à peça 119, a seguir transcrito.
“Nos autos do TC-Processo 030.928/2011-7, que cuidou de auditoria realizada nas Centrais Elétricas Brasileiras S.A. – Eletrobras com o objetivo de verificar a conformidade dos processos de financiamento realizados com recursos da Reserva Global de Reversão – RGR, o Tribunal proferiu o Acórdão 684/2015-TCU-Plenário, por meio do qual decidiu, entre outras medidas, determinar fosse constituído processo apartado de representação para examinar especificamente a inadimplência em financiamentos mediante os seguintes contratos: Elma  ECF 2030/2000, Enerleste - ECF 2037/2000 e Global - ECF 1900/1999.
A referida representação foi processada no TCProcesso 007.946/2015-5, em sede do qual o Tribunal proferiu o Acórdão 2520/2017-TCU-Plenário, determinando “a formação de 3 processos apartados de tomada de contas especial, mediante a extração de cópias dos elementos pertinentes, de modo que as irregularidades relacionadas aos contratos de financiamento Elma  ECF 2030/2000, Enerleste - ECF 2037/2000 e Global - ECF 1900/1999 sejam apuradas separadamente”.
Cuida este TC-Processo 001.748/2018-1 especificamente da tomada de contas especial constituída para apurar o dano infligido aos cofres da Eletrobras em decorrência da inadimplência ocorrida no contrato de financiamento Global - ECF 1900/1999, celebrado entre aquela estatal e a empresa Global Energia Elétrica S.A. com vistas à construção da PCH (pequena central hidrelétrica) Baruíto, no Estado do Mato Grosso. 
Procedeu-se à citação da Sra. Vládia Viana Régis, gerente da Divisão de Contencioso e chefe do Departamento Jurídico da Eletrobras, e da Global Energia Elétrica S.A., atribuindo-lhes responsabilidade solidária por valor correspondente à dívida não adimplida pela referida empresa no contrato Global - ECF 1900/1999. As citadas compareceram aos autos para apresentar suas alegações de defesa.
No âmbito da SecexEstataisRJ, houve posicionamentos distintos. O auditor a quem coube instruir o feito propõe ao Tribunal acolher as alegações de defesa trazidas aos autos e julgar regulares as contas da Sra. Vládia Viana Régis (página 40 da peça 116) . O diretor de fiscalização dos setores elétrico e nuclear, com o apoio do titular da unidade técnica, aquiesce a que as alegações de defesa apresentadas pela Sra. Vládia Viana Régis sejam acolhidas, julgando-se regulares suas contas. Porém, em relação à Global Energia Elétrica S.A., propõe o diretor sejam rejeitadas as alegações de defesa apresentadas por aquela empresa, julgando-se irregulares suas contas, condenando-a em débito, pela quantia de R$ 40.180.100,00 (2/7/1999) e aplicando-lhe a multa prevista no artigo 57 da Lei 8.443/1992 (página 3 da peça 117 e peça 118) .
- II -
Manifesto-me de acordo com a proposta de encaminhamento formulada pelo diretor de fiscalização dos setores elétrico e nuclear da SecexEstataisRJ e endossada pelo titular daquela unidade técnica, ressalvando apenas não caber, no caso presente, a aplicação de multa à empresa Global Energia Elétrica S.A., como proposto.
Sobre a responsabilização da empresa nesta tomada de contas especial, observo que, mediante o Acórdão 321/2019-TCU-Plenário, proferido em sede do TCProcesso 013.967/2012-6, ao dirimir incidente de uniformização de jurisprudência, o Tribunal deixou assente o entendimento de que “compete ao TCU julgar as contas de pessoa física ou jurídica de direito privado que causarem dano ao erário, independentemente da coparticipação de servidor, empregado ou agente público, desde que as ações do particular contrárias ao interesse público derivem de ato, contrato administrativo ou instrumento congênere sujeitos ao Controle Externo”.
O entendimento firmado pelo TCU no referido incidente de uniformização de jurisprudência permite deduzir que, se cabe ao Tribunal julgar as contas de particular que der causa a dano ao erário em decorrência de ações contrárias ao interesse público que derivem de contrato administrativo, então recai, sob o particular que celebra contrato com a Administração Pública, a obrigação de prestar contas, à própria Administração, dos recursos públicos que lhe foram confiados, entendendo-se por essa obrigação de prestar contas o dever do particular de comprovar, perante a Administração, a regular e adequada execução do contrato. Essa dedução é logicamente correta porque não poderia mesmo haver julgamento de contas de particular contratado pela Administração se essas contas e sua obrigação de prestá-las não existissem.
Se o entendimento firmado pelo TCU mediante o referido Acórdão 321/2019-TCU-Plenário é aplicável a todo e qualquer caso envolvendo dano causado por particular contratado pela Administração Pública, por maior razão há de ser ele aplicado em contratos de financiamento, principalmente os concedidos a juros subsidiados, que visam à implantação de estrutura destinada à prestação de serviços públicos de competência constitucional da União. Tal é o tratamento dado pela Constituição, nos dispositivos a seguir transcritos, aos serviços públicos envolvidos na construção, mediante financiamento com recursos da RGR, da PCH Baruíto, objeto do Contrato Global - ECF 1900/1999:
Art. 21. Compete à União:
 (...) 
XII - explorar, diretamente ou mediante autorização, concessão ou permissão:
 (...) 
b) os serviços e instalações de energia elétrica e o aproveitamento energético dos cursos de água, em articulação com os Estados onde se situam os potenciais hidroenergéticos;
Assim, por ter celebrado, com a Eletrobras, o Contrato Global - ECF 1900/1999, a Global Energia Elétrica S.A., embora não integre a estrutura da Administração Pública, desta recebeu um múnus público com vistas à consecução de uma finalidade pública. Essa situação da empresa Global a equiparou, especificamente quanto à gestão dos recursos públicos envolvidos naquele contrato, a qualquer outra empresa integrante da Administração.
E de outra forma não poderia ser. Afinal, se um contrato de financiamento concedido a juros subsidiados, celebrado entre a Administração e um particular, não tiver por norte uma finalidade pública, mas, sim, uma finalidade que diga respeito apenas aos interesses do particular, então a avença já estará, desde o seu começo, eivada de nulidade insanável.
No caso presente, a Global Energia Elétrica S.A., ao firmar, com a Eletrobras, o Contrato Global - ECF 1900/1999, aderiu voluntariamente a um regime de natureza pública, já que aquela estatal tem por fim último a satisfação de interesses públicos. Isso, além de implicar a obrigação de a Global prestar contas dos recursos públicos que lhe foram confiados para a regular e adequada execução do contrato, sujeita aquela empresa a vários controles, entre os quais o controle externo exercido pelo Tribunal de Contas da União, que, por imposição constitucional (artigo 70) , deve incumbir-se de suas competências independentemente da atuação de outras instâncias.
Em relação às alegações de prescrição apresentadas nos autos, entendo que, no caso presente, operou-se a prescrição da pretensão punitiva do TCU, mas, por imprescritível, remanesce a pretensão do Tribunal de buscar a reparação do erário.
De acordo com o entendimento firmado pelo TCU mediante o Acórdão 1441/2016-TCU-Plenário, ao dirimir incidente de uniformização de jurisprudência suscitado no TC-Processo 030.926/2015-7, a prescrição da pretensão punitiva do TCU subordina-se ao prazo geral de 10 anos indicado no Código Civil (artigo 205) , contado a partir da data de ocorrência da irregularidade sancionada (artigo 189 do CC) e interrompida, para recomeçar a correr, na data em que for ordenada a citação, a audiência ou oitiva da parte (artigo 202, parágrafo único, parte inicial, do CC) .
No caso em exame, o dano aos cofres da Eletrobras se configurou em 30/1/2004, data em que a Global Energia Elétrica S.A. foi considerada em mora por inadimplemento de suas obrigações financeiras vencidas até aquela data e por antecipação de suas obrigações vincendas a partir daquela data. A citação da referida empresa nesta TCE foi ordenada mediante despacho da SecexEstataisRJ datado de 5/4/2018 (peça 62) . Já havia se operado, pois, naquela data, a prescrição da pretensão punitiva do TCU, não mais cabendo a aplicação de multa àquela empresa.
Quanto à prescrição da pretensão do TCU de buscar o ressarcimento do erário, vale o entendimento firmado pelo Tribunal mediante o Acórdão 2709/2008-TCU-Plenário, que, ao dirimir incidente de uniformização de jurisprudência suscitado no TC-Processo 005.378/2000-2, decidiu que o artigo 37 da Constituição conduz ao entendimento de que as ações de ressarcimento movidas pelo Estado contra os agentes causadores de danos ao erário são imprescritíveis.
Cumpre observar que, diferentemente do que se alegou nestes autos, o entendimento do TCU firmado por meio do referido Acórdão 2709/2008-TCU-Plenário não foi afetado pelo julgamento do Supremo Tribunal Federal em sede do recurso extraordinário 669.069/MG (relator: Ministro Teori Zavascki; julgamento: 3/2/2016; órgão julgador: Tribunal Pleno; publicação: DJe de 28/4/2016) , o qual levou à tese de repercussão geral 666, aprovada nos seguintes termos: “É prescritível a ação de reparação de danos à Fazenda Pública decorrente de ilícito civil.”. É que, para o TCU, a prescrição tratada naquele julgado do STF não diz respeito a processos de controle externo, regidos pelo direito administrativo, mas apenas a ações de reparação de danos decorrentes de ilícitos civis previstos no direito privado. Nesse sentido, os Acórdãos 1.668/2019 e 2.469/2018, ambos do Plenário. 
- III -
Diante do exposto, este representante do Ministério Público junto ao TCU manifesta-se de acordo com a proposta de encaminhamento apresentada pelo diretor de fiscalização dos setores elétrico e nuclear da SecexEstataisRJ à página 3 da peça 117 e endossada pelo titular daquela unidade técnica à peça 118, ressalvando, porém, que, por já ter se operado, no caso presente, a prescrição da pretensão punitiva do TCU, não mais cabe a aplicação de multa à empresa Global Energia Elétrica S.A.”
É o Relatório.

8.1. Álvaro Luiz Miranda Costa Júnior (29.760/OAB-DF), representando Global Energia Elétrica S.a.  
8.2. Mayara Gasparoto Tonin (65.886/OAB-PR) e outros, representando Vládia Viana Regis.

Subprocurador-Geral Lucas Rocha Furtado.

TOMADA DE CONTAS ESPECIAL. CONTRATO DE FINANCIAMENTO COM RECURSOS DA RESERVA GLOBAL DE REVERSÃO (RGR). INADIMPLEMENTO. POSSÍVEL INÉRCIA DA ELETROBRAS PARA ADOÇÃO DAS MEDIDAS NECESSÁRIAS ÀS COBRANÇAS. CITAÇÃO DOS RESPONSÁVEIS NO ÂMBITO DA ELETROBRAS E DA EMPRESA. ACOLHIMENTO DAS ALEGAÇÕES DE DEFESA DOS EMPREGADOS DA ELETROBRAS. CONTAS REGULARES COM QUITAÇÃO PLENA. REJEIÇÃO DAS ALEGAÇÕES DE DEFESA DA EMPRESA GLOBAL ENERGIA. CONTAS IRREGULARES. IMPUTAÇÃO DE DÉBITO À EMPRESA GLOBAL SEM SOLIDARIEDADE, CONFORME ACÓRDÃO 321/2019-PLENÁRIO (RELATORA: MINISTRA ANA ARRAES) QUE TRATOU DE INCIDENTE DE UNIFORMIZAÇÃO DE JURISPRUDÊNCIA. PRESCRIÇÃO DA PRETENSÃO PUNITIVA DO TCU. CIÊNCIA AOS INTERESSADOS. 1. Compete ao TCU julgar as contas de pessoa física ou jurídica de direito privado que causarem dano ao erário, independentemente da coparticipação de servidor, empregado ou agente público, desde que as ações do particular contrárias ao interesse público derivem de ato, contrato administrativo ou instrumento congênere sujeitos ao Controle Externo - Acórdão 321/2019-Plenário (Relatora: Ministra Ana Arraes).

TOMADA DE CONTAS ESPECIAL (TCE)

Secretaria de Controle Externo da Administração Indireta no Rio de Janeiro (SecexEstat).

Inicialmente, registro que atuo nos presentes autos por força do art. 152 do Regimento Interno do TCU. 
2.	Como visto no Relatório precedente, está em análise Tomada de Contas Especial instaurada para apurar as responsabilidades pelas irregularidades envolvendo especificamente o contrato de financiamento ECF 1900/1999 da Eletrobras com a empresa Global Energia, utilizando recursos da RGR (Reserva Global de Reversão) , que resultaram em potencial prejuízo de R$ 40.180.100,00 (valores históricos - 2/7/1999) .
HISTÓRICO
3.	Rememorando o caso em análise, o TC-Processo 030.928/2011-7 cuidou de auditoria realizada nas Centrais Elétricas Brasileiras S.A. – Eletrobras com o objetivo de verificar a conformidade dos processos de financiamento realizados com recursos da Reserva Global de Reversão – RGR. Nos autos do referido processo, o Tribunal proferiu o Acórdão 684/2015-TCU-Plenário, de minha relatoria, por meio do qual determinou, entre outras medidas, a constituição de processo apartado de representação para examinar especificamente a inadimplência em financiamentos mediante os três seguintes contratos: a) Elma  ECF 2030/2000; b) Enerleste - ECF 2037/2000; e c) Global - ECF 1900/1999, nos seguintes termos, verbis:
“ (...) 
9.4. determinar à SecexEstat, com fundamento no art. 43 da Resolução TCU nº 259/2014, que:
9.4.1. constitua processo apartado de Representação, a partir dos achados constantes deste TC Processo 030.928/2011-7, com vistas a aprofundar as análises nos casos de inadimplência em financiamentos concedidos pela Eletrobras com recursos da RGR;
9.4.2. constitua processo apartado de Representação, a partir do desentranhamento por cópia das peças 46, 58, 63-66, 78 e 88, para examinar especificamente os casos de inadimplência nos seguintes financiamentos concedidos pela Eletrobras com recursos da RGR, identificados no âmbito destes autos: ELMA – ECF 2030/2000, ENERLESTE - ECF 2037/2000 e GLOBAL - ECF 1900/1999, utilizando em sua análise, inclusive, a matriz de responsabilização aplicada a processos de tomada de contas especiais;
 (...) ” (grifei) 
4.	Em cumprimento ao Acórdão 684/2015-TCU-Plenário, de minha relatoria, foi autuada a Representação materializada no TC Processo 007.946/2015-5, no âmbito do qual o Tribunal proferiu o Acórdão de Relação 2.520/2017-Plenário (Relator: Ministro José Múcio Monteiro) , nos seguintes termos, verbis:
“Os Ministros do Tribunal de Contas da União, reunidos em Sessão do Plenário, quanto ao processo a seguir relacionado, com fundamento nos arts. 1º, incisos II e IV; 10, § 1º, e 12, inciso II, e 47 da Lei nº 8.443/1992 c/c os arts. 143, inciso V, “g”, 202, inciso II, e 252 do Regimento Interno/TCU, ACORDAM em converter o processo em tomada de contas especial e determinar a citação dos responsáveis, para apresentarem alegações de defesa ou recolherem as importâncias indicadas, no prazo de 15 (quinze) dias, sobre as irregularidades apontadas, de acordo com os pareceres emitidos nos autos:
 (...) 
1.7. Determinar à SecexEstataisRJ a formação de 3 processos apartados de tomada de contas especial, mediante a extração de cópias dos elementos pertinentes, de modo que as irregularidades relacionadas aos contratos de financiamento Elma – ECF 2030/2000, Enerleste - ECF 2037/2000 e Global - ECF 1900/1999 sejam apuradas separadamente”  (grifei) 
5.	Foram citadas a Sra. Vládia Viana Régis, gerente da Divisão de Contencioso e chefe do Departamento Jurídico da Eletrobras, e a empresa Global Energia Elétrica S.A., atribuindo-lhes responsabilidade solidária por valor correspondente à dívida não adimplida pela referida empresa no contrato Global - ECF 1900/1999. Ambas citadas compareceram aos autos para apresentar suas alegações de defesa.
MÉRITO
6.	A instrução e os pareceres elaborados pela SecexEstataisRJ, tiveram posicionamentos distintos. O auditor instrutor propõe acolher as alegações de defesa da Sra. Vládia Viana Régis e julgar regulares as contas (peça 116) . 
7.	O diretor de fiscalização dos setores elétrico e nuclear, concorda com a proposta de que as alegações de defesa apresentadas pela Sra. Vládia Viana Régis sejam acolhidas, julgando-se regulares suas contas. No entanto, em relação à Global Energia Elétrica S.A., o diretor responsável propõe que sejam rejeitadas as alegações de defesa apresentadas por aquela empresa, julgando-se irregulares suas contas, condenando-a em débito, pela quantia de R$ 40.180.100,00 (2/7/1999) e aplicando-lhe a multa prevista no artigo 57 da Lei 8.443/1992 (página 3 da peça 117 e peça 118) .
8.	O titular da SecexEstataisRJ anuiu à proposta do diretor.
9.	Por seu turno, o Ministério Público junto ao TCU, representado pelo Subprocurador-Geral Lucas Rocha Furtado, manifestou-se de acordo com a proposta de encaminhamento apresentada pelo diretor de fiscalização dos setores elétrico e nuclear da SecexEstataisRJ (peça 117) e endossada pelo titular daquela unidade técnica à peça 118, conforme o Parecer à peça 119.
****
10.	Desde já registro que acompanho a proposta de encaminhamento apresentada pelo diretor de fiscalização dos setores elétrico e nuclear da SecexEstataisRJ, ratificada pelo titular daquela unidade técnica e pelo MP/TCU, à exceção da apenação da empresa com a multa prevista no art. 57 da Lei 8.443/92, em razão da prescrição da pretensão punitiva do TCU, como detalharei adiante neste Voto.
11.	Conforme registrado pelo MP/TCU, mediante o Acórdão 321/2019-TCU-Plenário (Relatora: Ministra Ana Arraes) , proferido no âmbito do TCProcesso 013.967/2012-6, ao dirimir incidente de uniformização de jurisprudência, o Tribunal deixou assente o entendimento de que “compete ao TCU julgar as contas de pessoa física ou jurídica de direito privado que causarem dano ao erário, independentemente da coparticipação de servidor, empregado ou agente público, desde que as ações do particular contrárias ao interesse público derivem de ato, contrato administrativo ou instrumento congênere sujeitos ao Controle Externo”.
12.	Por ter celebrado, com a Eletrobras, o Contrato Global - ECF 1900/1999, a Global Energia Elétrica S.A., embora não integre a estrutura da Administração Pública, desta recebeu um múnus público com vistas à consecução de uma finalidade pública. 
IMPUTAÇÃO DE DÉBITO A TERCEIROS SEM SOLIDARIEDADE COM AGENTES PÚBLICOS
13.	Em que pese o assunto ter sido pacificado no Tribunal somente me 2019, com a prolação do Acórdão 321/2019-TCU-Plenário, de relatoria da Ministra Ana Arraes, o tema já foi objeto de discussão nesta Casa, em outras oportunidades.
14.	O encaminhamento no sentido de o Tribunal imputar o débito diretamente à empresa contratada, ausente a solidariedade com os gestores públicos, foi por mim trazido à baila, na Sessão Plenária de 5/12/2012, quando o TCU proferiu o Acórdão 3350/2012-TCU-Plenário, de minha relatoria (TC Processo 012.905/2005-0) .
15.	O fato foi lembrado pelo Ministro Benjamin Zymler em manifestação oral quando da discussão do TC Processo 008.719/2003-1 (Sessão Plenária de 11 de novembro de 2015 - relatoria do Ministro Bruno Dantas) , verbis: “...em razão da jurisprudência firmada pelo Ministro Raimundo Carreiro, quanto à possibilidade de condenar a empresa isoladamente...”.
16.	Assim, a jurisprudência começou a se consolidar no sentido de ser possível o julgamento da empresa e a imputação do débito diretamente, sem solidariedade, conforme, por exemplo, o Acórdão 946/2013-TCU-Plenário (Relator: Ministro Benjamin Zymler) , do qual transcrevo o trecho a seguir, verbis:
“Da possibilidade de condenação em débito de pessoa jurídica privada por danos cometidos ao erário sem a imputação de solidariedade com agentes da Administração Pública
42. Nesse ponto, volto à situação consignada no item 33 do presente voto, em que, diante dos elementos carreados aos autos, concluí que remanescia como responsável pelo débito indicado no subitem 9.3.1 e no subitem 9.3.2, quanto à parcela decorrente do contrato 001/1993, apenas a empresa Construtora Gautama Ltda., pessoa jurídica não vinculada à Administração.
43. Acerca do assunto, trago à baila a comunicação que fiz na Sessão Plenária de 28/11/2012, na qual expus estudo a respeito da possibilidade de condenação em débito de pessoa jurídica privada por danos cometidos ao erário sem a imputação de solidariedade com agentes da Administração Pública.
44. O art. 70 da Constituição Federal assim dispõe em seu parágrafo único:
“Parágrafo único. Prestará contas qualquer pessoa física ou jurídica, pública ou privada, que utilize, arrecade, guarde, gerencie ou administre dinheiros, bens e valores públicos ou pelos quais a União responda, ou que, em nome desta, assuma obrigações de natureza pecuniária.”
45. A primeira parte do inciso II do art. 71 da Constituição Federal atribui ao Tribunal de Contas da União a competência de:
“II – julgar as contas dos administradores e demais responsáveis por dinheiros, bens e valores públicos da administração direta e indireta, incluídas as fundações e sociedades instituídas e mantidas pelo poder público federal, (...) ”
46. Esses dois dispositivos constitucionais estão fortemente entrelaçados. O primeiro disciplina o princípio constitucional da prestação de contas e estabelece aqueles que devem prestá-las. O segundo estabelece a jurisdição do Tribunal de Contas da União sobre a matéria.
47. Da análise dos limites subjetivos fixados por essas disposições, verifica-se que o dever de prestar contas e a jurisdição do TCU sobre os responsáveis envolve tanto os agentes públicos quanto os privados. Para o surgimento do dever de prestar contas basta que a pessoa esteja na condição de responsável pela administração de dinheiros, bens e valores públicos, a qual é atribuída a todos aqueles que arrecadem, guardem, gerenciem ou administrem dinheiros, bens e valores públicos.
48. A segunda parte do inciso II do art. 71 da Constituição Federal, por sua vez, atribui ao TCU a competência para julgar:
“II – (...) as contas daqueles que derem causa a perda, extravio ou outra irregularidade de que resulte prejuízo ao erário público”. (segunda parte) 
49 Nesse caso, exige-se um evento específico para ocorrer a necessidade da apresentação das contas, qual seja, a existência de eventual prejuízo ao patrimônio público. Por isso, trata-se de contas especiais ou não ordinárias.
50. Também aqui, a norma não teve o seu alcance subjetivo delimitado. Ou seja, estaria alcançado pela obrigação de prestar contas todo aquele cuja conduta provoque prejuízo ao erário. Não há, pois, nesse dispositivo constitucional a distinção entre agentes públicos ou particulares e tampouco há a exigência de que esses últimos estejam exercendo múnus público ou que tenham agido em solidariedade com qualquer agente público.
51. Poder-se-ia, é bem verdade, interpretar que essa segunda parte do mencionado inciso II abrange somente aqueles tratados na primeira parte desse inciso, ou seja, os responsáveis por bens públicos. Entretanto, caso se adote tal entendimento, chegar-se-ia à conclusão de que a segunda parte do dispositivo em exame encerraria uma regra inútil, ou seja, uma redundância, porquanto os agentes públicos ou particulares a exercer múnus público, independentemente de terem cometido dano ou não, já são alcançados pelo dever de prestar contas e estão sujeitos à jurisdição do TCU. Trata-se, portanto, de ilação a ser rechaçada.
52. Outra interpretação possível seria a de que a norma somente se refere aos agentes públicos não responsáveis originariamente pela gestão de bens. Ou seja, aqueles servidores públicos ou agentes particulares no exercício de múnus público, não incluídos no rol de responsáveis das contas ordinárias. Por não estarem abrangidos na primeira parte do inciso II do art. 71 da Constituição Federal, seria razoável supor que a segunda parte do inciso II a eles se refira.
53. Entretanto, entender desse modo significa impor uma restrição não autorizada ao significado da norma constitucional. Ora, se a parte final do dispositivo em exame preconiza que compete ao TCU julgar as contas daqueles que derem causa à perda, extravio ou outra irregularidade de que resulte prejuízo ao erário público, não há qualquer razão jurídica para delimitar o sentido da expressão “daqueles” aos agentes administrativos ou particulares no exercício de múnus público.
54. Desse modo, é assente que a parte final do inciso II do art. 71 da Constituição Federal alcança os agentes particulares, os quais terão de prestar contas e serão sujeitos à jurisdição do TCU, caso deem causa à perda, extravio ou outra irregularidade de que resulte prejuízo ao erário público.
55. Dito isso, passo a examinar a necessidade de se configurar a responsabilidade solidária de agente público para a responsabilização de empresa privada causadora de dano aos cofres da União.
56. Acerca do assunto, sou da opinião que a leitura do art. 71, inciso II, da Constituição Federal não permite a conclusão de que a condenação em débito daquele que der causa a prejuízo ao erário público somente ocorrerá se houve a condenação solidária de agente público. Nesse sentido, entendo que o dispositivo definiu dois espaços de atuação distintos da competência do Tribunal de julgar contas: a dos agentes que exercem múnus público e de qualquer pessoa que deu causa a um dano ao erário.
57. Quando se estabeleceu a jurisdição do TCU sobre aqueles que deram causa à perda, extravio ou outra irregularidade de que resulte prejuízo ao erário público, o dispositivo não se exigiu a participação de agentes administrativos nos atos jurídicos praticados por tais sujeitos. Tal exegese somente seria possível se a aludida norma tivesse, por exemplo, essa redação:
“Art. 71. O controle externo, a cargo do Congresso Nacional, será exercido com o auxílio do Tribunal de Contas da União, ao qual compete:
 (...) 
II. julgar as contas:
a) dos administradores e demais responsáveis por dinheiros, bens e valores públicos da administração direta e indireta, incluídas as fundações e sociedades instituídas e mantidas pelo Poder Público federal;
b) daqueles que, em conjunto com os administradores e demais responsáveis por dinheiros, bens e valores públicos da administração direta e indireta, derem causa a perda, extravio ou outra irregularidade de que resulte prejuízo ao erário público;”
58. Todavia, entendo que extrair da aludida norma o sentido expresso na redação acima implica desconstruir o significado do texto constitucional, o que é absolutamente vedado ao intérprete. Nesse sentido, cito Dimitri Dimoulis: “ (...) ao intérprete não é dado escolher significados que não estejam abarcados pela moldura da norma. Interpretar não pode significar violentar a norma.”  (Positivismo Jurídico. São Paulo: Método, 2006, p. 220) .
59. Dessa forma, deve-se tomar o sentido etimológico como limite da atividade interpretativa, a qual não pode superado, a ponto de destruir a própria norma a ser interpretada. Ou, como diz Konrad Hesse, “o texto da norma é o limite insuperável da atividade interpretativa.” (Elementos de Direito Constitucional da República Federal da Alemanha, Porto Alegre: Sergio Antonio Fabris, 2003, p. 71) .
60. Com isso, concluo que o agente particular que tenha dado causa a um dano ao erário está sujeito à jurisdição desta Corte de Contas, independentemente de ter atuado em conjunto com agente da Administração Pública, conforme o a art. 71, inciso II, da Constituição Federal.
61. Isso não implica, por óbvio, que o TCU deve atuar em todas as situações em uma pessoa jurídica privada tenha causado um prejuízo aos cofres públicos. Nesse ponto, repito as considerações que fiz na Sessão Plenária de 28/11/2012:
“Por outro lado, considerando que são finitas as possibilidades de atuação dos órgãos de controle, não é razoável supor que todas as situações em que ocorra débito ao erário devam ser submetidas ao Tribunal de Contas da União. No mesmo sentido, não deveria ocorrer a obrigação de o Tribunal apreciar as contas de todos aqueles que gerirem bens públicos.
Assim, à luz dos princípios da proporcionalidade e razoabilidade, são legítimas as ações que buscam focar a atuação de controle nas situações mais relevantes. Maximiza-se assim a proteção ao erário e atende-se ao princípio constitucional da eficiência, que em poucas palavras pode ser traduzido como a busca do melhor resultado possível ante os recursos disponíveis.
Atuando nessa linha, no exercício de seu poder regulamentar, o TCU costuma estabelecer que devem a ele ser submetidos somente processos que cuidam de potenciais danos ao erário superiores a determinado valor. Ou então, sem afastá-los de sua jurisdição, estipula-se que determinados administradores de bens públicos não precisam apresentar contas ao Tribunal ordinariamente (v.g. os responsáveis pela administração dos conselhos de fiscalização profissional) .
Ainda com base nesse entendimento, pode haver situações em que a natureza da operação que provocou o dano ao erário não justifica ou não recomenda a atuação do TCU. Tome-se, por exemplo, a inadimplência de particulares em operações de crédito regularmente realizadas – ou seja, de acordo com os normativos pertinentes – por bancos oficiais. Primeiro, porque a quantidade dessas operações demandaria significativos esforços dos órgãos de controle, alijando-os da atuação em situações mais relevantes. Segundo, porque se trata de operações tipicamente privadas de acordo com o regime jurídico próprio das empresas privadas a que estão submetidas as instituições financeiras oficias (art. 173, § 1º, inciso II, da Constituição Federal) .
Veja-se que esses exemplos de balizamento da atuação do TCU não levaram em conta o fato de o agente ser público ou particular e tampouco se deve haver conluio entre esses agentes para que o particular se submeta à jurisdição do TCU. Verificou-se, sim, se a situação, de acordo com os princípios constitucionais pertinentes, justifica ou não a atuação do órgão de controle externo.
Esse entendimento, a meu ver, é o que deve ser seguido pelas normas infraconstitucionais para que elas sejam compatíveis com o texto constitucional.
Nesse contexto de que a atuação do TCU não deve ser definida simplesmente em razão da natureza jurídica dos agentes envolvidos, foi editado o Enunciado nº 187 da Súmula de Jurisprudência do TCU:
“sem prejuízo da adoção, pelas autoridades ou pelos órgãos competentes, nas instâncias próprias e distintas, das medidas administrativas, civis e penais cabíveis, dispensa-se, a juízo do Tribunal de Contas, a tomada de contas especial, quando houver dano ou prejuízo financeiro ou patrimonial, causado por pessoa estranha ao serviço público e sem conluio com servidor da Administração Direta ou Indireta e de Fundação instituída ou mantida pelo Poder Público, e, ainda, de qualquer outra entidade que gerencie recursos públicos, independentemente de sua natureza jurídica ou do nível quantitativo de participação no capital social.” (grifei) 
Ou seja, cabe ao TCU, de acordo com os princípios constitucionais que regem a matéria e com os parâmetros legais pertinentes, delimitar as situações em que os particulares estão sujeitos a sua jurisdição.”
62. Por fim, trato da suposta incompatibilidade do § 2º do art. 16 da Lei nº 8.443/1992 com o os arts. 70, parágrafo único, e 71, inciso II, da Constituição Federal. Acerca do assunto, reproduzo mais uma vez as considerações por mim esposadas na supramencionada comunicação ao Plenário.
63. À primeira vista, o § 2º do art. 16 da Lei nº 8.443/1992 limitaria o campo de atuação do TCU.
64 Entretanto, o campo de jurisdição do Tribunal de Contas da União foi definido no Capítulo II do Título I da Lei 8.443/1992, sendo que o seu art. 5º dispõe que:
“Art. 5° A jurisdição do Tribunal abrange:
I - qualquer pessoa física, órgão ou entidade a que se refere o inciso I do art. 1° desta lei, que utilize, arrecade, guarde, gerencie ou administre dinheiros, bens e valores públicos ou pelos quais a União responda, ou que, em nome desta assuma obrigações de natureza pecuniária;
II - aqueles que derem causa a perda, extravio ou outra irregularidade de que resulte dano ao erário;”
65. Ou seja, a norma legal estabelece parâmetros praticamente idênticos aos da Constituição Federal no que diz respeito à fixação da jurisdição do TCU. Assim, sob esse aspecto, não haveria que se falar em incompatibilidade entre a norma legal e a norma constitucional.
66. Por outro lado, observo que o entendimento no sentido de que é necessária a participação de agente público atuando para a responsabilização de terceiros está baseada no § 2º do art. 16 da Lei nº 8.443/1992, constante da Seção II do Capítulo I do Título II da Lei nº 8.443/1992, que versa acerca dos procedimentos a serem adotados nas tomadas ou prestações de contas.
67. Desta feita, ao se adotar uma apreciação sistemática da Lei nº 8.443/1992, parece-me que o seu art. 16, § 2º, não trata da definição do campo jurisdicional do TCU, mas de meros procedimentos a serem adotados nos processos de contas.
68. Em nome do princípio da conservação das normas e da presunção de constitucionalidade das leis, cabe, na hipótese de haver mais de uma interpretação possível, acatar aquela que preserva a validade da norma. Assim, tendo em conta as ponderações efetuadas acerca do disposto nos arts. 70 e 71, inciso II, da Constituição Federal, entendo ser possível extrair do comando legal supramencionado o mesmo sentido dos referidos artigos da Constituição.
69. Em suma, pode-se concluir que, quando a norma determina que cabe ao TCU ‘fixar responsabilidade solidária do agente público que praticou o ato irregular e do terceiro que, como contratante ou parte interessada na prática do mesmo ato, de qualquer modo haja concorrido para o cometimento do dano apurado’, ela está a firmar o procedimento a ser adotado quando houver fundamentos jurídicos para a fixação da solidariedade. Não se vislumbra aqui, repito, qualquer limitação ao alcance de jurisdição, no sentido de que terceiros que tenham lesado o erário sem a coparticipação de agentes públicos não se submetem a esta Corte de Contas.
70. Como consequência dessas considerações, não haveria que se falar em incompatibilidade entre esse dispositivo legal e a Constituição Federal.” (grifei) 
17.	Ainda no âmbito do TC Processo 012.905/2005-0, discutindo a possibilidade da condenação em débito de empresa contratada, sem que houvesse solidariedade com agentes públicos, na Sessão Plenária de 8/11/2012, o Ministro Presidente suscitou, inclusive, a possibilidade de ser necessário instaurar incidente de inconstitucionalidade de dispositivo da Lei Orgânica do Tribunal. Por essa razão, retirei o processo de pauta para que a matéria pudesse ser melhor avaliada.
18.	Na Sessão Plenária de 28/11/2012, o ilustre Presidente do TCU, Ministro Benjamin Zymler, concluiu por não ser necessário a instauração do referido incidente, conforme a Comunicação transcrita a seguir (Ata nº 49, de 28/11/2012 – Plenário) .
“Na Sessão de 8/11/2012, foi reaberta a discussão do processo n° TC-12.905/2005-0, nos termos do § 5º do art. 112 do Regimento Interno. 
Em virtude de esta Presidência haver cogitado a instauração de incidente de inconstitucionalidade de dispositivo da Lei Orgânica do TCU, o ilustre Relator, Ministro Raimundo Carreiro, excluiu o processo de pauta para melhor avaliação da matéria. 
Pelo mesmo motivo, foram também excluídos de pauta naquela ocasião os TC-009.887/04-0, TC-010.111/04-6, TC-011.826/05-0, TC-013.765/06-0, TC-016.814/05-1 e TC-021.298/06-8, os quais constam da pauta da presente Sessão. 
A questão colocada tratava da compatibilidade ou não com a Constituição Federal do entendimento de que o § 2º do art. 16 da Lei nº 8.443/1992 afasta da jurisdição do Tribunal os terceiros que não atuaram solidariamente com algum agente público. 
Não obstante entenda que terceiros, em regra, somente podem ser responsabilizados pelo TCU em solidariedade com agentes públicos, admito que, em situações excepcionalíssimas, de acordo com os princípios da proporcionalidade, boa-fé dos agentes públicos envolvidos e segurança jurídica, seria possível a condenação em débito, por esta Corte, de agentes privados isoladamente.
Isto posto, considerei desnecessário suscitar o incidente de constitucionalidade inicialmente cogitado por esta Presidência, conforme estudo em anexo. 
TCU, Sala das Sessões Ministro Luciano Brandão Alves de Souza, em 28 de novembro de 2012.”
19.	Esses casos passaram a fazer parte do rol de situações que ensejam o julgamento de contas dos envolvidos nas irregularidades, com imputação de débito, mesmo sem a responsabilização solidária de agentes públicos, condição que, anteriormente, justificava o afastamento da jurisdição da Corte de Contas.
20.	Como se vê, portanto, não há óbice para a imputação do débito diretamente a terceiros sem que haja solidariedade, razão pela qual, nesse ponto, alinho-me ao posicionamento do diretor responsável, apoiado pelo titular da unidade técnica e ratificado pelo MP/TCU, no sentido de rejeitar as alegações de defesa apresentadas pela empresa Global Energia Elétrica S.A., julgando-se irregulares suas contas, condenando-a em débito, pela quantia histórica de R$ 40.180.100,00 (2/7/1999) .
Prescrição da pretensão punitiva do TCU 
21.	Quanto à aplicação da multa prevista no art. 57 da Lei 8.443/92, proposta pelo diretor, consoante apontado pelo MP/TCU, operou-se a prescrição da pretensão punitiva do TCU. 
22.	No caso ora analisado o dano aos cofres públicos foi configurado em 30/1/2004, data em que a Global Energia Elétrica S.A. foi considerada em mora por inadimplemento de suas obrigações financeiras vencidas até aquela data e por antecipação de suas obrigações vincendas a partir daquela data.
23.	A citação da referida empresa na presente TCE foi ordenada mediante despacho da SecexEstataisRJ datado de 5/4/2018 (peça 62) . Portanto, já havia se operado, naquela data, a prescrição da pretensão punitiva do TCU, não mais cabendo a aplicação de multa àquela empresa.
24.	Quanto à alegada prescrição da pretensão do TCU de buscar o ressarcimento do Erário, é pacífico o entendimento firmado pelo Tribunal mediante o Acórdão 2709/2008-TCU-Plenário (Relator: Ministro Benjamin Zymler) , a seguir transcrito, por intermédio do qual o Tribunal apreciou incidente de uniformização de jurisprudência e deixou assente que o artigo 37 da Constituição conduz ao entendimento de que as ações de ressarcimento movidas pelo Estado contra os agentes causadores de danos ao Erário são imprescritíveis, verbis:
“9.1. deixar assente no âmbito desta Corte que o art. 37 da Constituição Federal conduz ao entendimento de que as ações de ressarcimento movidas pelo Estado contra os agentes causadores de danos ao erário são imprescritíveis, ressalvando a possibilidade de dispensa de instauração de tomada de contas especial prevista no §4º do art. 5º da IN TCU nº 56/2007;9.2. remeter cópia do presente Acórdão (Relatório, Voto e Parte Dispositiva) à Comissão de Jurisprudência, nos termos do § 3º do art. 91 do Regimento Interno;9.3. remeter os autos ao Gabinete do Ministro Benjamin Zymler, nos termos do § 2º do art. 91 do Regimento Interno” (grifei) 
****
25.	No que tange à responsável Vládia Viana Régis, acolho a proposta da unidade técnica, ratificada pelo MP/TCU, no sentido de acolher suas alegações de defesa e julgar regulares suas contas.
26.	Por fim, como já registrei anteriormente, nos autos do o TC-Processo 030.928/2011-7, que cuidou de auditoria realizada nas Centrais Elétricas Brasileiras S.A. – Eletrobras com o objetivo de verificar a conformidade dos processos de financiamento realizados com recursos da Reserva Global de Reversão – RGR, o Tribunal proferiu o Acórdão 684/2015-TCU-Plenário, de minha relatoria, por meio do qual determinou, entre outras medidas, a constituição de processos apartados para examinar a inadimplência em financiamentos dos seguintes contratos: a) Elma  ECF 2030/2000; b) Enerleste - ECF 2037/2000; e c) Global - ECF 1900/1999, nos seguintes termos.
27.	Nos presentes autos está em análise o contrato com a empresa Global. Os contratos com as empresas Elma e Enerleste foram tratados no âmbito dos processos TC Processo 008.134/2015-4 e Processo 008.135/2015-0, apreciados pelo Tribunal mediante, respectivamente, os Acórdãos 2.994/2015 e 394/2016, ambos de minha relatoria e proferidos por este Plenário.
28.	Ante o exposto, Voto por que o Tribunal adote a minuta de Acórdão que ora submeto à apreciação deste Colegiado.
TCU, Sala das Sessões Ministro Luciano Brandão Alves de Souza, em 19 de fevereiro de 2020.
RAIMUNDO CARREIRO 
Relator